---
title: 'Mineria de dades: PRA2 - Projecte de mineria de dades'
author: "Autor: Octavi Bassegoda"
date: "Juny 2026"
output:
  html_document:
    highlight: default
    number_sections: yes
    theme: cosmo
    toc: yes
    toc_depth: 2
    includes:
      in_header: 05.584-PAC-header.html
  word_document: default
  pdf_document:
    highlight: zenburn
    toc: yes
---

```{r setup, include=FALSE}
knitr::opts_chunk$set(echo = TRUE, message = FALSE, warning = FALSE,
                      fig.align = "center", fig.width = 7, fig.height = 4.5)
```

```{r llibreries, include=FALSE}
# Models no supervisats
library(cluster)       # k-medians (pam/clara), silhouette
library(factoextra)    # diagnòstics i visualització de clústers
library(dbscan)        # DBSCAN i OPTICS
# Models supervisats
library(rpart)         # arbres de decisió (CART)
library(rpart.plot)    # visualització d'arbres
library(C50)           # arbres de decisió C5.0 (criteri alternatiu)
library(randomForest)  # model supervisat alternatiu
library(caret)         # particions i matrius de confusió
set.seed(42)           # reproductibilitat
```
******

# Documentació de la interacció amb IA generativa

******

Tal com s’ha fet en les tres PEC i en la PRA1, en aquesta activitat es permet 
l’ús d’eines d’IA generativa. Es demana realitzar **com a mínim 3 consultes**.

De la mateixa manera que en la PRA1, és fonamental documentar de manera clara i
estructurada la interacció amb eines d’intel·ligència artificial
generativa (com ChatGPT o d’altres). No es tracta només d’obtenir
respostes, sinó d’entendre com aquestes eines poden ajudar-nos a
resoldre problemes, prendre decisions i reflexionar críticament sobre
els resultats que ofereixen. Per això, proposem una guia que agrupi les
preguntes que es plantegen a la IA en cinc categories principals.
Aquesta classificació no només facilita l’anàlisi posterior, sinó que
també ajuda a identificar patrons en el tipus de suport que cerquem.

## Categories de preguntes

-   **Metodologia**: Preguntes relacionades amb bones pràctiques,
    aproximacions recomanades i marcs metodològics.

-   **Programació**: Consultes sobre implementació de codi, tant en R
    com en Python.

-   **Diagnosi**: Preguntes orientades a identificar i resoldre errors o
    comportaments inesperats.

-   **Interpretació**: Dubtes sobre com entendre els resultats
    obtinguts, el seu significat i possibles implicacions.

-   **Extensió**: Preguntes obertes que busquen que la IA proposi noves
    línies de treball, idees o millores.

## Esquema de documentació

Per a cada categoria, es documentarà la interacció amb la IA seguint
aquest esquema:

1.  **Pregunta traslladada a la IA generativa** Què s’ha preguntat
    exactament?

2.  **Resposta obtinguda** Quin tipus de resposta s’ha rebut? (pot
    incloure scripts, enllaços, gràfics, explicacions, etc.)

3.  **Decisió** Què s’ha fet amb aquesta resposta? S’ha aplicat
    directament, s’ha modificat, s’ha descartat?

4.  **Reflexió crítica** Quins problemes s’han detectat? Quines millores
    s’han realitzat? Quins aprenentatges se n’han extret?

Aquesta estructura no només ens permet aprofitar el potencial de la IA
generativa com a eina de *suport tècnic i metodològic*, sinó que també
ens obliga a mantenir una actitud crítica i reflexiva sobre el seu ús.
Documentar cada interacció amb aquest nivell de detall ens ajuda a
entendre millor com prenem decisions, quin tipus d’ajuda cerquem i com
podem millorar els nostres processos. A més, ens permet *justificar de
manera transparent* l’ús d’aquestes eines en el context de l’activitat,
alineant-se amb bones pràctiques de treball col·laboratiu i responsable.


******
# Enunciat
******

Com a continuació de l'estudi iniciat a la Pràctica 1, procedim a **aplicar models analítics, tant no supervisats com supervisats**, sobre el joc de dades seleccionat i preparat. En aquesta **Pràctica 2 haureu de carregar les dades prèviament preparades a la Pràctica 1**. 

L'objectiu és que poseu en pràctica amb les vostres pròpies dades tots els models no supervisats i supervisats que s'han utilitzat a les 3 PACs prèvies. A més, es proposa que s'utilitzin mètriques i algorismes alternatius als proposats a les PACs ja realitzades.

**Punt comú per a tots els exercicis**

En tots els apartats dels exercicis d'aquesta pràctica es demana a l'estudiant, a més d'aplicar els diferents mètodes, analitzar correctament el problema, **detallar-ho de manera exhaustiva**, ressaltant el perquè i com s'ha realitzat, incloure elements visuals, explicar els resultats i fer les comparatives oportunes amb les seves conclusions.

Per a tota la pràctica és **necessari documentar** cada apartat de l'exercici pràctic que s'ha fet, el perquè s'ha fet i com s'ha fet. Així mateix, totes les decisions i conclusions hauran de ser presentades de forma raonada i clara, **contextualitzant els resultats**, és a dir, especificant tots i cadascun dels passos que s'hagin dut a terme per resoldre'ls.


D'aquesta manera es demana a l'estudiant que completi els passos següents amb el joc de dades preparat a la Practica 1:

**Models no supervisats**

1. Aplicar l'algorisme **no supervisat** *k-means* basat en el concepte de distància entre les mitjanes dels grups, sobre el joc de dades originals i les dades normalitzades. Es recorda que cal utilitzar les variables quantitatives o binàries que formin part de la base de dades. També, en aquest apartat cal decidir si els grups es defineixen a partir de les variables normalitzades o no i cal seleccionar el nombre de clústers que millor s'ajusti a les dades.

2. Utilitzant el nombre de clústers i les dades (normalitzades o no) seleccionades al punt 1, utilitzar l'algorisme *k-medians* (basat en les medianes com a centres dels clústers) per definir cadascun dels grups. Compareu els resultats obtinguts amb ambdós algorismes, *k-means* i *k-medians*, i comenteu quin mètode us sembla el més adequat per a les vostres dades. Tingueu en compte que l'algorisme basat en la mediana no és el mateix que l’*around medoids*, que s’implementa amb la funció `pam()` del paquet "cluster" de R. Per tant, addicionalment també podeu comparar els resultats amb els obtinguts amb el mètode *around medoids*.

3. Entrenar de nou el model basat en *k-means* que heu seleccionat al punt 1 però usant una **mètrica de distància diferent a la distància euclidiana** i compareu els resultats.


4. Utilitzar els algorismes **DBSCAN** y **OPTICS**, provant amb diferents valors del paràmetre `eps` i `minPts`, i comparar els resultats amb els mètodes anteriors. Comenteu si el nombre de clústers coincideix amb el punt 1 i si els casos que els formen són similars.


**Models supervisats**

5. Seleccionar una mostra d'entrenament i una de test utilitzant les proporcions que es considerin més adequades en funció de la disponibilitat de dades. Justificar aquesta selecció.

6. Un cop definida la variable objecte que es vol predir, aplicar un model de generació de regles a partir de **arbres de decisió** i ajustar les diferents opcions (mida mínima dels nodes, criteris de divisió, ...) per al seu entrenament. Obtenir l'arbre sense i amb opcions de poda. Obtenir la matriu de confusió. Finalment, comparar els resultats obtinguts amb opcions de poda i sense. Alternativament, si la variable objecte destudi és quantitativa pura sobtenen els criteris d'error que ens permetin determinar la capacitat predictiva.

7. Aplicar un **model supervisat** diferent del punt 6 (pot ser un algorisme d'arbres de decisió diferent o un altre algorisme supervisat alternatiu). Compareu el resultat amb el model generat anteriorment. Es poden utilitzar els criteris d'avaluació de models descrits al material docent de l'assignatura.


**Limitacions i conclusions finals**

8. Identificar possibles **limitacions** del conjunt de dades seleccionat i **analitzar els riscos** en cas d’utilitzar els models entrenats per classificar un nou cas. Per exemple, en els models supervisats poden aparèixer dificultats de sobreajustament; en el cas de la classificació, els percentatges de falsos positius i falsos negatius poden ser similars, etc.. Resum de les **principals conclusions** obtingudes dels models no supervisats i supervisats.

**Interacció amb la IA**

9. Utilitzar la IA per aprofundir en la reflexió sobre els models apresos, els resultats obtinguts i les seves possibles millores. Per exemple, en el cas dels models no supervisats, es podria plantejar, entre altres, si és adequat emprar distàncies diferents de l’euclídia, en quins contextos serien més convenients i quines alternatives existeixen. Pel que fa als models supervisats, seria pertinent analitzar amb més detall quins tipus d’errors cometen els models entrenats i explorar possibles alternatives que permetin millorar els resultats assolits.


**NOTA IMPORTANT:** *Recordeu que si les variables a la vostra base de dades tenen unitats de mesura molt diferents és recomanable transformar les variables per evitar l’efecte d’escala derivat d’aquestes unitats de mesura.*

******
# Recursos de programació
******
* Incloem en aquest apartat una llista de recursos de programació per a mineria de dades on podreu trobar exemples, idees i inspiració:
 
  + [Espai de recursos UOC per a ciència de dades](http://datascience.recursos.uoc.edu/es/)
  + [Cercador de codi R](https://rseek.org/)
  + [Col·lecció de cheatsheets en R](https://rstudio.com/resources/cheatsheets/)
  
******
# Data de lliurament
******

La data límit de lliurament és el 10/06/2026.


******
# RESPOSTES
******

## Descripció del joc de dades

El joc de dades `clinical_clean.csv` prové de **VitalDB**, un repositori d'alta
fidelitat de senyals vitals i dades clíniques de pacients quirúrgics de l'Hospital
Universitari Nacional de Seül. Cada fila correspon a una **cirurgia** i recull
informació del pacient, de l'acte quirúrgic i del seu desenllaç. La versió que
emprem aquí és la que es va netejar i preparar a la **Pràctica 1** (5.926 casos i
78 variables).

### Glossari de variables explicat per a no especialistes

A continuació es resumeix, en termes entenedors per a una audiència no
mèdica, què representa cada variable del fitxer `clinical_clean.csv`. La
descripció s'ha elaborat a partir del diccionari oficial de VitalDB i del
paper de referència del dataset (Lee et al., *Scientific Data*, 2022).

**Identificadors i temps del cas (registre de la cirurgia):**

- **caseid**: identificador anònim del cas (cada fila = una cirurgia).
- **subjectid**: identificador anònim del pacient. Un mateix pacient pot
  aparèixer en més d'un cas si ha estat operat diverses vegades.
- **casestart / caseend**: instant d'inici i fi de l'enregistrament del
  cas, en segons. `casestart` es fixa a 0 per anonimització.
- **anestart / aneend**: instant d'inici i fi de l'**anestèsia**, en segons
  des de `casestart`.
- **opstart / opend**: instant d'inici i fi de la **cirurgia** pròpiament
  dita (sol estar dins de la finestra d'anestèsia).
- **adm / dis**: instants d'**admissió** a l'hospital i **alta** del
  pacient, en segons des de `casestart` (poden ser negatius si l'admissió
  és anterior a l'inici del cas).

**Variables de resultat (outcomes — el que volem predir):**

- **icu_days**: dies que el pacient ha passat a la **UCI** després de la
  cirurgia (0 si no hi ha ingressat).
- **death_inhosp**: 1 si el pacient mor durant l'ingrés hospitalari, 0
  altrament. És una de les variables de resultat candidates per a l'anàlisi
  supervisat.

**Dades demogràfiques i estat general del pacient:**

- **age**: edat en anys.
- **sex**: sexe (`M` masculí / `F` femení).
- **height / weight**: alçada (cm) i pes (kg).
- **bmi**: índex de massa corporal (pes/alçada²), un indicador d'obesitat.
- **asa**: classificació **ASA** de l'estat físic preoperatori
  (Societat Americana d'Anestesiologia). Va de 1 (pacient sa) a 6 (donant
  d'òrgans en mort cerebral); a la pràctica clínica es fa servir
  habitualment d'1 a 5 i és un dels millors predictors de risc quirúrgic.
- **emop**: 1 si la cirurgia és d'**urgència**, 0 si és programada.

**Tipus de cirurgia i posicionament del pacient:**

- **department**: departament quirúrgic responsable (cirurgia general,
  toràcica, urològica, ginecològica...).
- **optype**: categoria àmplia del tipus de cirurgia (per exemple
  Colorectal, Stomach, Hepatic...).
- **dx**: diagnòstic principal que motiva la cirurgia (text lliure).
- **opname**: nom específic de la intervenció (text lliure).
- **approach**: via d'abordatge: **oberta** (cirurgia tradicional),
  **laparoscòpica** o **robòtica** (mínimament invasives).
- **position**: postura del pacient a la taula d'operacions (decúbit
  supí, lateral, litotomia...).
- **ane_type**: tipus d'anestèsia (general, regional, sedació, etc.).

**Antecedents i estudis preoperatoris (estat clínic abans d'operar):**

- **preop_htn**: 1 si el pacient té **hipertensió** prèvia.
- **preop_dm**: 1 si té **diabetis** prèvia.
- **preop_ecg**: troballa de l'**electrocardiograma** preoperatori (ritme
  sinusal normal, arrítmia, etc.).
- **preop_pft**: resultat de la **prova de funció pulmonar** preoperatòria
  (normal, restrictiva, obstructiva...).

**Analítica de sang preoperatòria** (mesures rutinàries abans de la
cirurgia; valors fora de rang indiquen problemes mèdics):

- **preop_hb**: **hemoglobina** (g/dL). Valors baixos = anèmia.
- **preop_plt**: recompte de **plaquetes** (x1000/µL). Crucial per la
  coagulació.
- **preop_pt**: **temps de protrombina** (%). Mesura de coagulació.
- **preop_aptt**: **temps de tromboplastina parcial activada** (s).
  Una altra mesura de coagulació.
- **preop_na**: **sodi** sèric (mmol/L).
- **preop_k**: **potassi** sèric (mmol/L).
- **preop_gluc**: **glucosa** en sang (mg/dL).
- **preop_alb**: **albúmina** (g/dL). Marcador de nutrició i estat
  general.
- **preop_ast** (GOT) i **preop_alt** (GPT): enzims hepàtics (UI/L).
  Valors elevats = lesió hepàtica.
- **preop_bun**: **urea** en sang (mg/dL). Indicador de funció renal.
- **preop_cr**: **creatinina** sèrica (mg/dL). Marcador clau de funció
  renal.

**Gasometria arterial preoperatòria** (oxigenació i equilibri àcid-base):

- **preop_ph**: pH de la sang arterial.
- **preop_hco3**: bicarbonat (mmol/L).
- **preop_be**: excés de bases (mmol/L).
- **preop_pao2**: pressió parcial d'**oxigen** arterial (mmHg).
- **preop_paco2**: pressió parcial de **CO₂** arterial (mmHg).
- **preop_sao2**: saturació d'oxigen arterial (%).

**Maneig de la via aèria i tubs d'anestèsia:**

- **cormack**: classificació de **Cormack-Lehane**, dificultat per veure
  la glotis durant la intubació (I = fàcil, IV = molt difícil).
- **airway**: via per la qual es ventila el pacient (oral, nasal, etc.).
- **tubesize**: diàmetre del tub endotraqueal (mm).
- **dltubesize**: mida del tub de **doble llum** (Fr) si cal aïllar un
  pulmó (cirurgia toràcica).
- **lmasize**: mida de la **màscara laríngia** si s'usa en lloc del tub.

**Vies vasculars** (zones del cos on s'han col·locat catèters):

- **iv1, iv2**: lloc de la primera i segona via **intravenosa
  perifèrica** (per administrar fluids i medicació).
- **aline1, aline2**: lloc de la primera i segona **línia arterial**
  (mesurar la tensió en directe i extreure gasometries).
- **cline1, cline2**: lloc del primer i segon **catèter venós central**
  (cirurgies grans o pacients crítics).

**Esdeveniments intraoperatoris** (què passa durant la cirurgia):

- **intraop_ebl**: pèrdua de sang estimada (mL).
- **intraop_uo**: volum d'**orina** durant la cirurgia (mL); marcador
  indirecte de perfusió renal.
- **intraop_rbc**: unitats de **concentrats d'hematies** transfosos.
- **intraop_ffp**: unitats de **plasma fresc congelat** transfosos.
- **intraop_crystalloid**: volum total de sèrum (cristal·loides) infós
  (mL).
- **intraop_colloid**: volum de **col·loides** (expansors de plasma) en
  mL.

**Fàrmacs anestèsics i de suport hemodinàmic administrats durant la
cirurgia:**

- **intraop_ppf**: **propofol** en bolus (mg). Anestèsic intravenós.
- **intraop_mdz**: **midazolam** (mg). Sedant.
- **intraop_ftn**: **fentanil** (µg). Analgèsic opioide potent.
- **intraop_rocu**: **rocuroni** (mg). Bloquejador neuromuscular.
- **intraop_vecu**: **vecuroni** (mg). Bloquejador neuromuscular.
- **intraop_eph**: **efedrina** (mg). Vasopressor (puja la tensió).
- **intraop_phe**: **fenilefrina** (µg). Vasopressor.
- **intraop_epi**: **adrenalina** (µg). Vasopressor potent en
  hipotensió greu o aturada.
- **intraop_ca**: **clorur de calci** (mg). Reposició electrolítica i
  suport contràctil cardíac.

**Variables derivades a la Pràctica 1** (no figuren al diccionari original;
es van calcular durant la preparació de les dades):

- **icu_admission**: indicador `No/Sí` d'ingrés a la **UCI** després de la
  cirurgia (derivat de `icu_days > 0`). És la **variable objectiu** que
  predirem als exercicis supervisats (5–7); s'ha triat per davant de
  `death_inhosp` perquè aquesta última és molt minoritària (≈ 0,8 % de casos)
  i faria que un classificador trivial ja encertés gairebé sempre.
- **op_duration_min**: durada de la **cirurgia** en minuts
  (`opend − opstart`).
- **ane_duration_min**: durada de l'**anestèsia** en minuts
  (`aneend − anestart`).
- **los_hosp_days**: durada de l'**estada hospitalària** en dies
  (*length of stay*).

> *Font:* Lee, H.-C., Park, Y., Yoon, S. B., Yang, S. M., Park, D., &
> Jung, C.-W. (2022). *VitalDB, a high-fidelity multi-parameter vital
> signs database in surgical patients*. **Scientific Data**, 9, 279.
> Diccionari oficial: `clinical_parameters.csv` del dataset.

***

## Preparació de les dades (comuna als exercicis 1–4)

Carreguem el joc de dades net generat a la Pràctica 1 i construïm la matriu de
treball per als models **no supervisats**. L'enunciat indica que cal emprar
únicament **variables quantitatives o binàries**; per tant descartem:

- **Identificadors i marques de temps** (`caseid`, `subjectid`, `casestart`,
  `opstart`, …): no aporten informació de perfil clínic.
- **Variables categòriques de text** (`department`, `optype`, `dx`, `opname`,
  `approach`, …): no són mètriques i no entren en una distància euclidiana.
- **Variables de resultat** (*outcomes*: `icu_admission`, `death_inhosp`,
  `los_hosp_days`, `icu_days`, `op_duration_min`): les reservem per als models
  supervisats (exercicis 5–7), de manera que l'agrupament descrigui el **perfil
  del pacient i de la intervenció**, no el seu desenllaç.

Les variables binàries `No/Sí` (`emop`, `preop_htn`, `preop_dm`) es recodifiquen
a `0/1` per poder-les tractar numèricament.

```{r prep-dades}
dades <- read.csv("clinical_clean.csv", stringsAsFactors = FALSE)

# Recodifiquem els indicadors binaris No/Sí a 0/1
bin_flags <- c("emop", "preop_htn", "preop_dm")
for (b in bin_flags) dades[[b]] <- ifelse(dades[[b]] == "Sí", 1L, 0L)

# Columnes excloses: identificadors, marques de temps i variables de resultat
excloses <- c("caseid", "subjectid", "casestart", "caseend", "anestart",
              "aneend", "opstart", "opend", "adm", "dis", "icu_days",
              "op_duration_min", "ane_duration_min", "los_hosp_days",
              "death_inhosp", "icu_admission")

num_cols <- names(dades)[sapply(dades, is.numeric)]
candidates <- setdiff(union(num_cols, bin_flags), excloses)
```

Diverses variables tenen una proporció elevada de valors absents (les gasometries
preoperatòries superen el 90 %). Com que l'agrupament treballa amb **casos
complets**, hi ha un compromís entre *nombre de variables* i *nombre de casos*.
Provem diferents llindars de valors absents:

```{r prep-llindar}
llindars <- c(0.40, 0.25, 0.20, 0.10, 0.05)
taula <- sapply(llindars, function(thr) {
  f <- candidates[colMeans(is.na(dades[candidates])) <= thr]
  c(variables = length(f), casos = sum(complete.cases(dades[f])))
})
colnames(taula) <- paste0("≤", llindars * 100, "%")
taula
```

Un llindar del **20 %** és el punt d'equilibri: conserva **33 variables** i
**5.249 casos** (≈ 89 % de les files), descartant només `intraop_ebl` i
`tubesize` —les dues variables que més files eliminaven— respecte del llindar del
40 %. Fixem aquest criteri i construïm la matriu de treball, amb la versió
**original** i la **normalitzada** (centrada i escalada, *z-score*):

```{r prep-matriu}
vars_model <- candidates[colMeans(is.na(dades[candidates])) <= 0.20]
X  <- dades[vars_model]
X  <- X[complete.cases(X), ]   # 5.249 casos complets
Xs <- scale(X)                  # versió normalitzada (z-score)

dim(X)
vars_model
```

***

## Exercici 1 (20%)

### S'obté l'agrupació mitjançant k-means amb les dades originals i normalitzades.

Apliquem *k-means* sobre les dues versions de la matriu. Abans, però, cal decidir
el **nombre de clústers** *k*. Fem servir dos diagnòstics complementaris sobre les
dades **normalitzades**: el mètode del **colze** (suma de quadrats intra-clúster,
*WSS*) i el **coeficient de silueta** mitjà.

```{r ex1-nbclust, fig.width=10, fig.height=4}
set.seed(42)
g_wss <- fviz_nbclust(Xs, kmeans, method = "wss", k.max = 10) +
  labs(title = "Mètode del colze (dades normalitzades)")
# La silueta té cost O(n²); l'estimem sobre una submostra de 1.500 casos
set.seed(1); sub <- sample(nrow(Xs), 1500)
g_sil <- fviz_nbclust(Xs[sub, ], kmeans, method = "silhouette", k.max = 8) +
  labs(title = "Coeficient de silueta (submostra n=1.500)")
gridExtra::grid.arrange(g_wss, g_sil, ncol = 2)
```

La corba del colze descendeix de manera **suau**, sense un canvi de pendent
nítid: és habitual en dades clíniques d'alta dimensió, on l'estructura és més un
*gradient* que no pas grups esfèrics ben separats. El **coeficient de silueta**,
en canvi, és concloent: assoleix el màxim a **k = 2** (≈ 0,60) i cau de cop a
k = 3 (≈ 0,19). Triem doncs **k = 2**.

Ajustem ara *k-means* amb k = 2 sobre les **dues** versions de les dades per
comparar l'efecte de l'escala:

```{r ex1-kmeans}
set.seed(42)
km_raw <- kmeans(X,  centers = 2, nstart = 25, iter.max = 50)  # dades originals
km_std <- kmeans(Xs, centers = 2, nstart = 25, iter.max = 50)  # dades normalitzades
```

### S'analitzen, mostren i comenten les mesures de qualitat del model generat.

Comparem la qualitat dels dos models amb la silueta mitjana (sobre la mateixa
submostra) i la proporció de variància explicada (`betweenss/totss`):

```{r ex1-qualitat}
sil_raw <- mean(silhouette(kmeans(X[sub, ],  2, nstart = 25)$cluster, dist(X[sub, ]))[, 3])
sil_std <- mean(silhouette(kmeans(Xs[sub, ], 2, nstart = 25)$cluster, dist(Xs[sub, ]))[, 3])

data.frame(
  Model               = c("Dades originals", "Dades normalitzades"),
  Silueta_mitjana     = round(c(sil_raw, sil_std), 3),
  Variancia_explicada = round(c(km_raw$betweenss / km_raw$totss,
                                km_std$betweenss / km_std$totss), 3),
  Mides               = c(paste(km_raw$size, collapse = " / "),
                          paste(km_std$size, collapse = " / "))
)
```

Aparentment les **dades originals** donen una silueta més alta (≈ 0,72 enfront de
≈ 0,60). Aquesta xifra, però, és **enganyosa**: en absència d'escala, la distància
euclidiana queda dominada per les variables de magnitud més gran —sobretot
`intraop_crystalloid`, expressada en mil·lilitres (ordres de milers)— i per les
variables de transfusió. L'agrupament resultant separa essencialment *volum de
fluïdoteràpia*, no un **perfil clínic integral**. Aquest és exactament l'efecte
d'escala que adverteix l'enunciat. Per això **seleccionem el model amb les dades
normalitzades**, on totes les variables hi contribueixen per igual.

```{r ex1-cluster-plot, fig.width=7, fig.height=5}
fviz_cluster(km_std, data = Xs, geom = "point", alpha = 0.3,
             ellipse.type = "norm",
             main = "k-means (k=2) sobre dades normalitzades — projecció PCA") +
  theme_minimal()
```

La projecció sobre les dues primeres components principals mostra un grup gran i
compacte i un grup menor i més dispers. La variància explicada és baixa
(`betweenss/totss` ≈ 0,07): k-means captura poca separació global, coherent amb
una estructura de tipus gradient. Tot i així la silueta (0,60) i, sobretot, la
**interpretabilitat clínica** dels grups (apartat següent) justifiquen la solució.

### S’interpreten els centres, la mida dels grups i la seva dispersió.

Recuperem els centres en **escala original** (mitjana de cada variable per grup)
per fer-los interpretables clínicament, i la dispersió intra-grup:

```{r ex1-centres}
grup <- km_std$cluster
centres <- aggregate(X, list(Grup = grup), mean)
destacades <- c("age", "bmi", "asa", "emop", "preop_htn", "preop_hb",
                "preop_alb", "preop_cr", "intraop_crystalloid",
                "intraop_rbc", "intraop_ftn")
round(t(centres[, destacades]), 2)
```

```{r ex1-mides-dispersio}
# Mida dels grups i dispersió (WSS per grup / nombre de casos)
data.frame(
  Grup       = 1:2,
  Mida       = km_std$size,
  Percentatge= round(100 * km_std$size / sum(km_std$size), 1),
  WSS        = round(km_std$withinss),
  WSS_per_cas= round(km_std$withinss / km_std$size, 2)
)
```

**Interpretació dels grups:**

- **Grup 1 (≈ 676 casos, 13 %) — pacients d'alt risc / comòrbids.** Presenten un
  *ASA* més alt (≈ 2,5), una proporció molt superior de **cirurgia urgent**
  (`emop` ≈ 0,39 enfront de 0,07) i d'**hipertensió**, una **hemoglobina**
  preoperatòria més baixa (≈ 10,6) i **albúmina** baixa (≈ 3,4) —signe de pitjor
  estat nutricional—, i una **creatinina** clarament elevada (≈ 2,9, indici
  d'insuficiència renal). Intraoperatòriament reben molt més **cristal·loide**
  (≈ 2,4 L) i més transfusió. És el grup amb **major dispersió** (WSS per cas més
  alt), reflex de la seva heterogeneïtat clínica.
- **Grup 2 (≈ 4.573 casos, 87 %) — pacients d'estàndard de risc.** *ASA* ≈ 1,75,
  poca cirurgia urgent, **analítica preoperatòria dins de la normalitat**
  (hemoglobina ≈ 13,2, albúmina ≈ 4,2, creatinina ≈ 0,8) i menor necessitat de
  fluïdoteràpia. És un grup gran, compacte i homogeni.

En síntesi, *k-means* amb dades normalitzades i k = 2 identifica una partició
clínicament rellevant: **pacient quirúrgic complex/fràgil** enfront de **pacient
quirúrgic estàndard**. Aquesta agrupació servirà de referència per comparar-la
amb *k-medians* (exercici 2), una mètrica no euclidiana (exercici 3) i els
mètodes basats en densitat (exercici 4).

***

## Exercici 2 (10%)

### S'obté l'agrupació k-medians amb el nombre de grups seleccionat a l'exercici 1 (de manera opcional, també es pot obtenir l’agrupament mitjançant el mètode *around medoids*).

### Es comparen els resultats amb els obtinguts a l'exercici 1. Es recomana utilitzar, per exemple, algun tipus de taula de freqüències creuades.

### S’interpreten els centres, la mida dels grups i la seva dispersió.

***

## Exercici 3 (10%)

### S'obté l'agrupació mitjançant k-means (amb els grups seleccionats a l'exercici 1), però usant una mètrica de distància diferent.

### Es comparen els resultats amb els obtinguts als exercicis 1 i 2. Es recomana utilitzar, per exemple, algun tipus de taula de freqüències creuades.

### S’interpreten els centres, la mida dels grups i la seva dispersió.

***
## Exercici 4 (10%)

### S’aplica correctament els algorisme DBSCAN i OPTICS.

### S’analitzen, es descriuen i s’interpreten els resultats obtinguts amb diferents valors d'`eps` i `minPts`.

### S'obté una mesura de com és de bo l'agrupament.

### Es comparen els resultats obtinguts amb els models k-means i k-medians. Per exemple, analitzar si el nombre de grups coincideix i si les seves característiques són similars.

### Es descriuen els grups en funció de les mitjanes de les variables utilitzades en l’algorisme.


***

## Exercici 5 (5%)

### Es seleccionen les mostres d'entrenament i test.

### Es justifiquen les proporcions seleccionades.

***

## Exercici 6 (20%)

### S’entrena l’arbre de decisió, es generen regles i se seleccionen i s’interpreten les més significatives.

### S'extreuen les regles del model en format text i gràfic.

### Addicionalment, es genera la matriu de confusió per mesurar la capacitat predictiva de l'algorisme, tenint en compte les diferents mètriques associades a aquesta matriu (precisió, sensibilitat, especificitat...). Alternativament, si la variable objecte destudi és quantitativa pura sobtenen els criteris d'error que ens permetin determinar la capacitat predictiva.

### Es comparen i interpreten els resultats sense i amb opcions de poda.

### Es descriuen les regles obtingudes.

***

## Exercici 7 (10%)

### Es prova amb un altre tipus d’arbre de decisió (per exemple, un criteri de partició diferent) o amb un altre tipus d’algorisme supervisat.

### Es detalla, comenta i avalua la qualitat de classificació o de l'ajust.

### Es comparen els resultats amb el mètode supervisat de l'exercici 6.

***

## Exercici 8 (10%)

### S'identifica quines possibles limitacions tenen les dades que heu seleccionat per obtenir conclusions amb els models (supervisat i no supervisat).

### S'identifiquen possibles riscos de l'ús del model i se’n resumeixen les principals conclusions (mínim 300 paraules).

***

## Interacció amb la IA (5%)

### Realitzar almenys 3 consultes tenint en compte el que s’ha proposat al punt 9 de l’enunciat.


***