---
title: 'Mineria de dades: PRA2 - Projecte de mineria de dades'
author: "Autor: Octavi Bassegoda"
date: "Juny 2026"
output:
  html_document:
    highlight: default
    number_sections: yes
    theme: cosmo
    toc: yes
    toc_depth: 2
    includes:
      in_header: 05.584-PAC-header.html
  word_document: default
  pdf_document:
    highlight: zenburn
    toc: yes
---

```{r setup, include=FALSE}
knitr::opts_chunk$set(echo = TRUE, message = FALSE, warning = FALSE,
                      fig.align = "center", fig.width = 7, fig.height = 4.5)
```

```{r llibreries, include=FALSE}
# Models no supervisats
library(cluster)       # PAM/clara (around medoids), silhouette
library(flexclust)     # k-medians (kcca, centroides = mediana, Manhattan)
library(factoextra)    # diagnòstics i visualització de clústers
library(dbscan)        # DBSCAN i OPTICS
# Models supervisats
library(rpart)         # arbres de decisió (CART)
library(rpart.plot)    # visualització d'arbres
library(C50)           # arbres de decisió C5.0 (criteri alternatiu)
library(randomForest)  # model supervisat alternatiu
library(caret)         # particions i matrius de confusió
set.seed(42)           # reproductibilitat
```
******

# Documentació de la interacció amb IA generativa

******

Tal com s’ha fet en les tres PEC i en la PRA1, en aquesta activitat es permet 
l’ús d’eines d’IA generativa. Es demana realitzar **com a mínim 3 consultes**.

De la mateixa manera que en la PRA1, és fonamental documentar de manera clara i
estructurada la interacció amb eines d’intel·ligència artificial
generativa (com ChatGPT o d’altres). No es tracta només d’obtenir
respostes, sinó d’entendre com aquestes eines poden ajudar-nos a
resoldre problemes, prendre decisions i reflexionar críticament sobre
els resultats que ofereixen. Per això, proposem una guia que agrupi les
preguntes que es plantegen a la IA en cinc categories principals.
Aquesta classificació no només facilita l’anàlisi posterior, sinó que
també ajuda a identificar patrons en el tipus de suport que cerquem.

## Categories de preguntes

-   **Metodologia**: Preguntes relacionades amb bones pràctiques,
    aproximacions recomanades i marcs metodològics.

-   **Programació**: Consultes sobre implementació de codi, tant en R
    com en Python.

-   **Diagnosi**: Preguntes orientades a identificar i resoldre errors o
    comportaments inesperats.

-   **Interpretació**: Dubtes sobre com entendre els resultats
    obtinguts, el seu significat i possibles implicacions.

-   **Extensió**: Preguntes obertes que busquen que la IA proposi noves
    línies de treball, idees o millores.

## Esquema de documentació

Per a cada categoria, es documentarà la interacció amb la IA seguint
aquest esquema:

1.  **Pregunta traslladada a la IA generativa** Què s’ha preguntat
    exactament?

2.  **Resposta obtinguda** Quin tipus de resposta s’ha rebut? (pot
    incloure scripts, enllaços, gràfics, explicacions, etc.)

3.  **Decisió** Què s’ha fet amb aquesta resposta? S’ha aplicat
    directament, s’ha modificat, s’ha descartat?

4.  **Reflexió crítica** Quins problemes s’han detectat? Quines millores
    s’han realitzat? Quins aprenentatges se n’han extret?

Aquesta estructura no només ens permet aprofitar el potencial de la IA
generativa com a eina de *suport tècnic i metodològic*, sinó que també
ens obliga a mantenir una actitud crítica i reflexiva sobre el seu ús.
Documentar cada interacció amb aquest nivell de detall ens ajuda a
entendre millor com prenem decisions, quin tipus d’ajuda cerquem i com
podem millorar els nostres processos. A més, ens permet *justificar de
manera transparent* l’ús d’aquestes eines en el context de l’activitat,
alineant-se amb bones pràctiques de treball col·laboratiu i responsable.


******
# Enunciat
******

Com a continuació de l'estudi iniciat a la Pràctica 1, procedim a **aplicar models analítics, tant no supervisats com supervisats**, sobre el joc de dades seleccionat i preparat. En aquesta **Pràctica 2 haureu de carregar les dades prèviament preparades a la Pràctica 1**. 

L'objectiu és que poseu en pràctica amb les vostres pròpies dades tots els models no supervisats i supervisats que s'han utilitzat a les 3 PACs prèvies. A més, es proposa que s'utilitzin mètriques i algorismes alternatius als proposats a les PACs ja realitzades.

**Punt comú per a tots els exercicis**

En tots els apartats dels exercicis d'aquesta pràctica es demana a l'estudiant, a més d'aplicar els diferents mètodes, analitzar correctament el problema, **detallar-ho de manera exhaustiva**, ressaltant el perquè i com s'ha realitzat, incloure elements visuals, explicar els resultats i fer les comparatives oportunes amb les seves conclusions.

Per a tota la pràctica és **necessari documentar** cada apartat de l'exercici pràctic que s'ha fet, el perquè s'ha fet i com s'ha fet. Així mateix, totes les decisions i conclusions hauran de ser presentades de forma raonada i clara, **contextualitzant els resultats**, és a dir, especificant tots i cadascun dels passos que s'hagin dut a terme per resoldre'ls.


D'aquesta manera es demana a l'estudiant que completi els passos següents amb el joc de dades preparat a la Practica 1:

**Models no supervisats**

1. Aplicar l'algorisme **no supervisat** *k-means* basat en el concepte de distància entre les mitjanes dels grups, sobre el joc de dades originals i les dades normalitzades. Es recorda que cal utilitzar les variables quantitatives o binàries que formin part de la base de dades. També, en aquest apartat cal decidir si els grups es defineixen a partir de les variables normalitzades o no i cal seleccionar el nombre de clústers que millor s'ajusti a les dades.

2. Utilitzant el nombre de clústers i les dades (normalitzades o no) seleccionades al punt 1, utilitzar l'algorisme *k-medians* (basat en les medianes com a centres dels clústers) per definir cadascun dels grups. Compareu els resultats obtinguts amb ambdós algorismes, *k-means* i *k-medians*, i comenteu quin mètode us sembla el més adequat per a les vostres dades. Tingueu en compte que l'algorisme basat en la mediana no és el mateix que l’*around medoids*, que s’implementa amb la funció `pam()` del paquet "cluster" de R. Per tant, addicionalment també podeu comparar els resultats amb els obtinguts amb el mètode *around medoids*.

3. Entrenar de nou el model basat en *k-means* que heu seleccionat al punt 1 però usant una **mètrica de distància diferent a la distància euclidiana** i compareu els resultats.


4. Utilitzar els algorismes **DBSCAN** y **OPTICS**, provant amb diferents valors del paràmetre `eps` i `minPts`, i comparar els resultats amb els mètodes anteriors. Comenteu si el nombre de clústers coincideix amb el punt 1 i si els casos que els formen són similars.


**Models supervisats**

5. Seleccionar una mostra d'entrenament i una de test utilitzant les proporcions que es considerin més adequades en funció de la disponibilitat de dades. Justificar aquesta selecció.

6. Un cop definida la variable objecte que es vol predir, aplicar un model de generació de regles a partir de **arbres de decisió** i ajustar les diferents opcions (mida mínima dels nodes, criteris de divisió, ...) per al seu entrenament. Obtenir l'arbre sense i amb opcions de poda. Obtenir la matriu de confusió. Finalment, comparar els resultats obtinguts amb opcions de poda i sense. Alternativament, si la variable objecte destudi és quantitativa pura sobtenen els criteris d'error que ens permetin determinar la capacitat predictiva.

7. Aplicar un **model supervisat** diferent del punt 6 (pot ser un algorisme d'arbres de decisió diferent o un altre algorisme supervisat alternatiu). Compareu el resultat amb el model generat anteriorment. Es poden utilitzar els criteris d'avaluació de models descrits al material docent de l'assignatura.


**Limitacions i conclusions finals**

8. Identificar possibles **limitacions** del conjunt de dades seleccionat i **analitzar els riscos** en cas d’utilitzar els models entrenats per classificar un nou cas. Per exemple, en els models supervisats poden aparèixer dificultats de sobreajustament; en el cas de la classificació, els percentatges de falsos positius i falsos negatius poden ser similars, etc.. Resum de les **principals conclusions** obtingudes dels models no supervisats i supervisats.

**Interacció amb la IA**

9. Utilitzar la IA per aprofundir en la reflexió sobre els models apresos, els resultats obtinguts i les seves possibles millores. Per exemple, en el cas dels models no supervisats, es podria plantejar, entre altres, si és adequat emprar distàncies diferents de l’euclídia, en quins contextos serien més convenients i quines alternatives existeixen. Pel que fa als models supervisats, seria pertinent analitzar amb més detall quins tipus d’errors cometen els models entrenats i explorar possibles alternatives que permetin millorar els resultats assolits.


**NOTA IMPORTANT:** *Recordeu que si les variables a la vostra base de dades tenen unitats de mesura molt diferents és recomanable transformar les variables per evitar l’efecte d’escala derivat d’aquestes unitats de mesura.*

******
# Recursos de programació
******
* Incloem en aquest apartat una llista de recursos de programació per a mineria de dades on podreu trobar exemples, idees i inspiració:
 
  + [Espai de recursos UOC per a ciència de dades](http://datascience.recursos.uoc.edu/es/)
  + [Cercador de codi R](https://rseek.org/)
  + [Col·lecció de cheatsheets en R](https://rstudio.com/resources/cheatsheets/)
  
******
# Data de lliurament
******

La data límit de lliurament és el 10/06/2026.


******
# RESPOSTES
******

## Descripció del joc de dades

El joc de dades `clinical_clean.csv` prové de **VitalDB**, un repositori d'alta
fidelitat de senyals vitals i dades clíniques de pacients quirúrgics de l'Hospital
Universitari Nacional de Seül. Cada fila correspon a una **cirurgia** i recull
informació del pacient, de l'acte quirúrgic i del seu desenllaç. La versió que
emprem aquí és la que es va netejar i preparar a la **Pràctica 1** (5.926 casos i
78 variables).

### Glossari de variables explicat per a no especialistes

A continuació es resumeix, en termes entenedors per a una audiència no
mèdica, què representa cada variable del fitxer `clinical_clean.csv`. La
descripció s'ha elaborat a partir del diccionari oficial de VitalDB i del
paper de referència del dataset (Lee et al., *Scientific Data*, 2022).

**Identificadors i temps del cas (registre de la cirurgia):**

- **caseid**: identificador anònim del cas (cada fila = una cirurgia).
- **subjectid**: identificador anònim del pacient. Un mateix pacient pot
  aparèixer en més d'un cas si ha estat operat diverses vegades.
- **casestart / caseend**: instant d'inici i fi de l'enregistrament del
  cas, en segons. `casestart` es fixa a 0 per anonimització.
- **anestart / aneend**: instant d'inici i fi de l'**anestèsia**, en segons
  des de `casestart`.
- **opstart / opend**: instant d'inici i fi de la **cirurgia** pròpiament
  dita (sol estar dins de la finestra d'anestèsia).
- **adm / dis**: instants d'**admissió** a l'hospital i **alta** del
  pacient, en segons des de `casestart` (poden ser negatius si l'admissió
  és anterior a l'inici del cas).

**Variables de resultat (outcomes — el que volem predir):**

- **icu_days**: dies que el pacient ha passat a la **UCI** després de la
  cirurgia (0 si no hi ha ingressat).
- **death_inhosp**: 1 si el pacient mor durant l'ingrés hospitalari, 0
  altrament. És una de les variables de resultat candidates per a l'anàlisi
  supervisat.

**Dades demogràfiques i estat general del pacient:**

- **age**: edat en anys.
- **sex**: sexe (`M` masculí / `F` femení).
- **height / weight**: alçada (cm) i pes (kg).
- **bmi**: índex de massa corporal (pes/alçada²), un indicador d'obesitat.
- **asa**: classificació **ASA** de l'estat físic preoperatori
  (Societat Americana d'Anestesiologia). Va de 1 (pacient sa) a 6 (donant
  d'òrgans en mort cerebral); a la pràctica clínica es fa servir
  habitualment d'1 a 5 i és un dels millors predictors de risc quirúrgic.
- **emop**: 1 si la cirurgia és d'**urgència**, 0 si és programada.

**Tipus de cirurgia i posicionament del pacient:**

- **department**: departament quirúrgic responsable (cirurgia general,
  toràcica, urològica, ginecològica...).
- **optype**: categoria àmplia del tipus de cirurgia (per exemple
  Colorectal, Stomach, Hepatic...).
- **dx**: diagnòstic principal que motiva la cirurgia (text lliure).
- **opname**: nom específic de la intervenció (text lliure).
- **approach**: via d'abordatge: **oberta** (cirurgia tradicional),
  **laparoscòpica** o **robòtica** (mínimament invasives).
- **position**: postura del pacient a la taula d'operacions (decúbit
  supí, lateral, litotomia...).
- **ane_type**: tipus d'anestèsia (general, regional, sedació, etc.).

**Antecedents i estudis preoperatoris (estat clínic abans d'operar):**

- **preop_htn**: 1 si el pacient té **hipertensió** prèvia.
- **preop_dm**: 1 si té **diabetis** prèvia.
- **preop_ecg**: troballa de l'**electrocardiograma** preoperatori (ritme
  sinusal normal, arrítmia, etc.).
- **preop_pft**: resultat de la **prova de funció pulmonar** preoperatòria
  (normal, restrictiva, obstructiva...).

**Analítica de sang preoperatòria** (mesures rutinàries abans de la
cirurgia; valors fora de rang indiquen problemes mèdics):

- **preop_hb**: **hemoglobina** (g/dL). Valors baixos = anèmia.
- **preop_plt**: recompte de **plaquetes** (x1000/µL). Crucial per la
  coagulació.
- **preop_pt**: **temps de protrombina** (%). Mesura de coagulació.
- **preop_aptt**: **temps de tromboplastina parcial activada** (s).
  Una altra mesura de coagulació.
- **preop_na**: **sodi** sèric (mmol/L).
- **preop_k**: **potassi** sèric (mmol/L).
- **preop_gluc**: **glucosa** en sang (mg/dL).
- **preop_alb**: **albúmina** (g/dL). Marcador de nutrició i estat
  general.
- **preop_ast** (GOT) i **preop_alt** (GPT): enzims hepàtics (UI/L).
  Valors elevats = lesió hepàtica.
- **preop_bun**: **urea** en sang (mg/dL). Indicador de funció renal.
- **preop_cr**: **creatinina** sèrica (mg/dL). Marcador clau de funció
  renal.

**Gasometria arterial preoperatòria** (oxigenació i equilibri àcid-base):

- **preop_ph**: pH de la sang arterial.
- **preop_hco3**: bicarbonat (mmol/L).
- **preop_be**: excés de bases (mmol/L).
- **preop_pao2**: pressió parcial d'**oxigen** arterial (mmHg).
- **preop_paco2**: pressió parcial de **CO₂** arterial (mmHg).
- **preop_sao2**: saturació d'oxigen arterial (%).

**Maneig de la via aèria i tubs d'anestèsia:**

- **cormack**: classificació de **Cormack-Lehane**, dificultat per veure
  la glotis durant la intubació (I = fàcil, IV = molt difícil).
- **airway**: via per la qual es ventila el pacient (oral, nasal, etc.).
- **tubesize**: diàmetre del tub endotraqueal (mm).
- **dltubesize**: mida del tub de **doble llum** (Fr) si cal aïllar un
  pulmó (cirurgia toràcica).
- **lmasize**: mida de la **màscara laríngia** si s'usa en lloc del tub.

**Vies vasculars** (zones del cos on s'han col·locat catèters):

- **iv1, iv2**: lloc de la primera i segona via **intravenosa
  perifèrica** (per administrar fluids i medicació).
- **aline1, aline2**: lloc de la primera i segona **línia arterial**
  (mesurar la tensió en directe i extreure gasometries).
- **cline1, cline2**: lloc del primer i segon **catèter venós central**
  (cirurgies grans o pacients crítics).

**Esdeveniments intraoperatoris** (què passa durant la cirurgia):

- **intraop_ebl**: pèrdua de sang estimada (mL).
- **intraop_uo**: volum d'**orina** durant la cirurgia (mL); marcador
  indirecte de perfusió renal.
- **intraop_rbc**: unitats de **concentrats d'hematies** transfosos.
- **intraop_ffp**: unitats de **plasma fresc congelat** transfosos.
- **intraop_crystalloid**: volum total de sèrum (cristal·loides) infós
  (mL).
- **intraop_colloid**: volum de **col·loides** (expansors de plasma) en
  mL.

**Fàrmacs anestèsics i de suport hemodinàmic administrats durant la
cirurgia:**

- **intraop_ppf**: **propofol** en bolus (mg). Anestèsic intravenós.
- **intraop_mdz**: **midazolam** (mg). Sedant.
- **intraop_ftn**: **fentanil** (µg). Analgèsic opioide potent.
- **intraop_rocu**: **rocuroni** (mg). Bloquejador neuromuscular.
- **intraop_vecu**: **vecuroni** (mg). Bloquejador neuromuscular.
- **intraop_eph**: **efedrina** (mg). Vasopressor (puja la tensió).
- **intraop_phe**: **fenilefrina** (µg). Vasopressor.
- **intraop_epi**: **adrenalina** (µg). Vasopressor potent en
  hipotensió greu o aturada.
- **intraop_ca**: **clorur de calci** (mg). Reposició electrolítica i
  suport contràctil cardíac.

**Variables derivades a la Pràctica 1** (no figuren al diccionari original;
es van calcular durant la preparació de les dades):

- **icu_admission**: indicador `No/Sí` d'ingrés a la **UCI** després de la
  cirurgia (derivat de `icu_days > 0`). És la **variable objectiu** que
  predirem als exercicis supervisats (5–7); s'ha triat per davant de
  `death_inhosp` perquè aquesta última és molt minoritària (≈ 0,8 % de casos)
  i faria que un classificador trivial ja encertés gairebé sempre.
- **op_duration_min**: durada de la **cirurgia** en minuts
  (`opend − opstart`).
- **ane_duration_min**: durada de l'**anestèsia** en minuts
  (`aneend − anestart`).
- **los_hosp_days**: durada de l'**estada hospitalària** en dies
  (*length of stay*).

> *Font:* Lee, H.-C., Park, Y., Yoon, S. B., Yang, S. M., Park, D., &
> Jung, C.-W. (2022). *VitalDB, a high-fidelity multi-parameter vital
> signs database in surgical patients*. **Scientific Data**, 9, 279.
> Diccionari oficial: `clinical_parameters.csv` del dataset.

***

## Preparació de les dades (comuna als exercicis 1–4)

Carreguem el joc de dades net generat a la Pràctica 1 i construïm la matriu de
treball per als models **no supervisats**. L'enunciat indica que cal emprar
únicament **variables quantitatives o binàries**; per tant descartem:

- **Identificadors i marques de temps** (`caseid`, `subjectid`, `casestart`,
  `opstart`, …): no aporten informació de perfil clínic.
- **Variables categòriques de text** (`department`, `optype`, `dx`, `opname`,
  `approach`, …): no són mètriques i no entren en una distància euclidiana.
- **Variables de resultat** (*outcomes*: `icu_admission`, `death_inhosp`,
  `los_hosp_days`, `icu_days`, `op_duration_min`): les reservem per als models
  supervisats (exercicis 5–7), de manera que l'agrupament descrigui el **perfil
  del pacient i de la intervenció**, no el seu desenllaç.

Les variables binàries `No/Sí` (`emop`, `preop_htn`, `preop_dm`) es recodifiquen
a `0/1` per poder-les tractar numèricament.

```{r prep-dades}
dades <- read.csv("clinical_clean.csv", stringsAsFactors = FALSE)

# Recodifiquem els indicadors binaris No/Sí a 0/1
bin_flags <- c("emop", "preop_htn", "preop_dm")
for (b in bin_flags) dades[[b]] <- ifelse(dades[[b]] == "Sí", 1L, 0L)

# Columnes excloses: identificadors, marques de temps i variables de resultat
excloses <- c("caseid", "subjectid", "casestart", "caseend", "anestart",
              "aneend", "opstart", "opend", "adm", "dis", "icu_days",
              "op_duration_min", "ane_duration_min", "los_hosp_days",
              "death_inhosp", "icu_admission")

num_cols <- names(dades)[sapply(dades, is.numeric)]
candidates <- setdiff(union(num_cols, bin_flags), excloses)
```

Diverses variables tenen una proporció elevada de valors absents (les gasometries
preoperatòries superen el 90 %). Com que l'agrupament treballa amb **casos
complets**, hi ha un compromís entre *nombre de variables* i *nombre de casos*.
Provem diferents llindars de valors absents:

```{r prep-llindar}
llindars <- c(0.40, 0.25, 0.20, 0.10, 0.05)
taula <- sapply(llindars, function(thr) {
  f <- candidates[colMeans(is.na(dades[candidates])) <= thr]
  c(variables = length(f), casos = sum(complete.cases(dades[f])))
})
colnames(taula) <- paste0("≤", llindars * 100, "%")
taula
```

Un llindar del **20 %** és el punt d'equilibri: conserva **33 variables** i
**5.249 casos** (≈ 89 % de les files), descartant només `intraop_ebl` i
`tubesize` —les dues variables que més files eliminaven— respecte del llindar del
40 %. Fixem aquest criteri i construïm la matriu de treball, amb la versió
**original** i la **normalitzada** (centrada i escalada, *z-score*):

```{r prep-matriu}
vars_model <- candidates[colMeans(is.na(dades[candidates])) <= 0.20]
X  <- dades[vars_model]
X  <- X[complete.cases(X), ]   # 5.249 casos complets
Xs <- scale(X)                  # versió normalitzada (z-score)

dim(X)
vars_model
```
Com veiem son 33 variables totes que tenen a veure amb paràmetres preoperatoris
com l'edat o el bmi o analítiques preoperatòries; o bé amb paràmetres intra-
operatoris. Això ens servirà més endavant per fer predicció sobre outcomes
postoperatoris en els exercisis 5-7.
***

## Exercici 1 (20%)

### S'obté l'agrupació mitjançant k-means amb les dades originals i normalitzades.

Apliquem *k-means* sobre les dues versions de la matriu. Abans, però, cal decidir
el **nombre de clústers** *k*. Fem servir dos diagnòstics complementaris sobre les
dades **normalitzades**: el mètode del **colze** (suma de quadrats intra-clúster,
*WSS*) i el **coeficient de silueta** mitjà.

```{r ex1-nbclust, fig.width=10, fig.height=4}
set.seed(42)
g_wss <- fviz_nbclust(Xs, kmeans, method = "wss", k.max = 10) +
  labs(title = "Mètode del colze (dades normalitzades)")
g_sil <- fviz_nbclust(Xs, kmeans, method = "silhouette", k.max = 8) +
  labs(title = "Coeficient de silueta (dades normalitzades)")
gridExtra::grid.arrange(g_wss, g_sil, ncol = 2)
```

La corba del colze descendeix de manera **suau**, sense un canvi de pendent
nítid: és habitual en dades clíniques d'alta dimensió, on l'estructura és més un
*gradient* que no pas grups esfèrics ben separats. El **coeficient de silueta**,
en canvi, és concloent: assoleix el màxim a **k = 2** (≈ 0,37) i cau de cop a
k = 3 (≈ 0,19). Triem doncs **k = 2**.

Ajustem ara *k-means* amb k = 2 sobre les **dues** versions de les dades per
comparar l'efecte de l'escala:

```{r ex1-kmeans}
set.seed(42)
km_raw <- kmeans(X,  centers = 2, nstart = 25, iter.max = 50)  # dades originals
km_std <- kmeans(Xs, centers = 2, nstart = 25, iter.max = 50)  # dades normalitzades
```

### S'analitzen, mostren i comenten les mesures de qualitat del model generat.

Comparem la qualitat dels dos models amb la silueta mitjana (sobre tots els
casos complets) i la proporció de variància explicada (`betweenss/totss`):

```{r ex1-qualitat}
sil_raw <- mean(silhouette(kmeans(X,  2, nstart = 25)$cluster, dist(X))[, 3])
sil_std <- mean(silhouette(kmeans(Xs, 2, nstart = 25)$cluster, dist(Xs))[, 3])

data.frame(
  Model               = c("Dades originals", "Dades normalitzades"),
  Silueta_mitjana     = round(c(sil_raw, sil_std), 3),
  Variancia_explicada = round(c(km_raw$betweenss / km_raw$totss,
                                km_std$betweenss / km_std$totss), 3),
  Mides               = c(paste(km_raw$size, collapse = " / "),
                          paste(km_std$size, collapse = " / "))
)
```

Aparentment les **dades originals** donen una silueta més alta (≈ 0,73 enfront de
≈ 0,37). Aquesta xifra, però, és **enganyosa**: en absència d'escala, la distància
euclidiana queda dominada per les variables de magnitud més gran —sobretot
`intraop_crystalloid`, expressada en mil·lilitres (ordres de milers)— i per les
variables de transfusió. L'agrupament resultant separa essencialment *volum de
fluïdoteràpia*, no un **perfil clínic integral**. Aquest és exactament l'efecte
d'escala que adverteix l'enunciat. Per això **seleccionem el model amb les dades
normalitzades**, on totes les variables hi contribueixen per igual.

```{r ex1-cluster-plot, fig.width=7, fig.height=5}
fviz_cluster(km_std, data = Xs, geom = "point", alpha = 0.3,
             ellipse.type = "norm",
             main = "k-means (k=2) sobre dades normalitzades — projecció PCA") +
  theme_minimal()
```

La projecció sobre les dues primeres components principals mostra un grup gran i
compacte i un grup menor i més dispers. La variància explicada és baixa
(`betweenss/totss` ≈ 0,07): k-means captura poca separació global, coherent amb
una estructura de tipus gradient. Tot i així la silueta (0,37) i, sobretot, la
**interpretabilitat clínica** dels grups (apartat següent) justifiquen la solució.

### S’interpreten els centres, la mida dels grups i la seva dispersió.

Recuperem els centres en **escala original** (mitjana de cada variable per grup)
per fer-los interpretables clínicament, i la dispersió intra-grup:

```{r ex1-centres}
grup <- km_std$cluster
centres <- aggregate(X, list(Grup = grup), mean)
destacades <- c("age", "bmi", "asa", "emop", "preop_htn", "preop_hb",
                "preop_alb", "preop_cr", "intraop_crystalloid",
                "intraop_rbc", "intraop_ftn")
round(t(centres[, destacades]), 2)
```

```{r ex1-mides-dispersio}
# Mida dels grups i dispersió (WSS per grup / nombre de casos)
data.frame(
  Grup       = 1:2,
  Mida       = km_std$size,
  Percentatge= round(100 * km_std$size / sum(km_std$size), 1),
  WSS        = round(km_std$withinss),
  WSS_per_cas= round(km_std$withinss / km_std$size, 2)
)
```

**Interpretació dels grups:**

- **Grup 1 (≈ 685 casos, 13 %) — pacients d'alt risc / comòrbids.** Presenten un
  *ASA* més alt (≈ 2,5), una proporció molt superior de **cirurgia urgent**
  (`emop` ≈ 0,39 enfront de 0,07) i d'**hipertensió**, una **hemoglobina**
  preoperatòria més baixa (≈ 10,6) i **albúmina** baixa (≈ 3,4) —signe de pitjor
  estat nutricional—, i una **creatinina** clarament elevada (≈ 2,9, indici
  d'insuficiència renal). Intraoperatòriament reben molt més **cristal·loide**
  (≈ 2,4 L) i més transfusió. És el grup amb **major dispersió** (WSS per cas més
  alt), reflex de la seva heterogeneïtat clínica.
- **Grup 2 (≈ 4.564 casos, 87 %) — pacients d'estàndard de risc.** *ASA* ≈ 1,75,
  poca cirurgia urgent, **analítica preoperatòria dins de la normalitat**
  (hemoglobina ≈ 13,2, albúmina ≈ 4,2, creatinina ≈ 0,8) i menor necessitat de
  fluïdoteràpia. És un grup gran, compacte i homogeni.

En síntesi, *k-means* amb dades normalitzades i k = 2 identifica una partició
clínicament rellevant: **pacient quirúrgic complex/fràgil** enfront de **pacient
quirúrgic estàndard**. Aquesta agrupació servirà de referència per comparar-la
amb *k-medians* (exercici 2), una mètrica no euclidiana (exercici 3) i els
mètodes basats en densitat (exercici 4).

> *Documentació dels paquets emprats: `kmeans` (paquet base `stats`) —
> <https://stat.ethz.ch/R-manual/R-devel/library/stats/html/kmeans.html>;
> `factoextra` (diagnòstic i visualització de clústers) —
> <https://CRAN.R-project.org/package=factoextra>; `cluster` (coeficient de silueta) —
> <https://CRAN.R-project.org/package=cluster>.*

***

## Exercici 2 (10%)

### S'obté l'agrupació k-medians amb el nombre de grups seleccionat a l'exercici 1 (de manera opcional, també es pot obtenir l’agrupament mitjançant el mètode *around medoids*).

A diferència de *k-means* —que situa el centre de cada grup a la **mitjana** i mesura
distàncies amb la mètrica **euclidiana** (L2)—, *k-medians* col·loca el centre a la
**mediana** de cada variable i treballa amb la distància **Manhattan** (L1, suma de
diferències absolutes). El canvi té una conseqüència directa: la mediana és
**robusta als valors extrems**. Un grapat de pacients amb una creatinina molt
elevada arrossega la *mitjana* del grup, però amb prou feines mou la *mediana*. Per
això *k-medians* tendeix a definir centres més representatius del pacient "típic"
de cada grup.

Reaprofitem la mateixa matriu normalitzada `Xs` i el mateix nombre de grups
**k = 2** fixat a l'exercici 1. Fem servir `flexclust::kcca` amb la família
`kmedians`, que implementa l'algorisme amb centroides–mediana i distància Manhattan:

```{r ex2-kmedians}
set.seed(42)
kmed <- kcca(Xs, k = 2, family = kccaFamily("kmedians"))
grup_kmed <- clusters(kmed)

# Qualitat: silueta mitjana amb la mètrica pròpia del mètode (Manhattan)
sil_kmed <- mean(silhouette(grup_kmed, dist(Xs, method = "manhattan"))[, 3])
round(sil_kmed, 3)
```

La silueta mitjana és **≈ 0,36** (mètrica Manhattan), pràcticament idèntica a la de
*k-means* (≈ 0,37 amb mètrica euclidiana). Tot i que les xifres no són directament
comparables —cada mètode usa la seva distància—, indiquen una **qualitat
d'agrupament equivalent** i confirmen que k = 2 també és una elecció raonable aquí.

### Es comparen els resultats amb els obtinguts a l'exercici 1. Es recomana utilitzar, per exemple, algun tipus de taula de freqüències creuades.

Encreuem l'assignació de *k-means* (exercici 1) amb la de *k-medians* en una **taula
de freqüències creuades**. Com que en tots dos models el grup 1 és el d'alt risc,
la diagonal mesura les coincidències:

```{r ex2-crosstab}
taula_creuada <- table(kmeans = km_std$cluster, kmedians = grup_kmed)
taula_creuada
concordanca <- sum(diag(taula_creuada)) / sum(taula_creuada)
round(100 * concordanca, 1)
```

La **concordança és del 92,2 %**: els dos mètodes descriuen essencialment la
**mateixa partició** (pacient complex vs. estàndard). La diferència es concentra en
la frontera del grup d'alt risc, que *k-medians* dibuixa **més estret**: dels 685
pacients que *k-means* hi col·locava, 272 passen al grup estàndard i només
s'hi afegeixen 135 de nous, de manera que el nucli d'alt risc passa de **685 a 548**
casos. És l'efecte esperat de la robustesa: en no deixar-se estirar pels casos
extrems, *k-medians* reté només el **nucli més inequívocament d'alt risc** i envia a
l'estàndard els pacients de perfil intermedi.

**Opcionalment**, l'enunciat permet l'agrupament *around medoids*. El comprovem amb
`cluster::pam` (medoides = pacients **reals** representatius, també amb Manhattan):

```{r ex2-pam}
set.seed(42)
pm <- pam(Xs, k = 2, metric = "manhattan")
table(kmeans = km_std$cluster, PAM = pm$clustering)
round(pm$silinfo$avg.width, 3)
```

A diferència de *k-medians*, *PAM* produeix una partició **molt diferent** (mides
≈ 1.924 / 3.325, silueta ≈ 0,07) que **no concorda** amb la de l'exercici 1. La raó
és conceptual: *PAM* obliga el centre a ser un **pacient existent** del joc de
dades, i en un espai de 33 dimensions amb una minoria d'alt risc de cua llarga, el
medoide òptim recau sobre un eix de variació diferent i menys nítid. La conclusió és
que, per a aquestes dades, el **k-medians de centroide–mediana és el mètode adequat**
—reprodueix i reforça l'estructura de *k-means*— mentre que la variant *around
medoids* no aporta una agrupació estable.

### S’interpreten els centres, la mida dels grups i la seva dispersió.

Recuperem els centres del model *k-medians* en **escala original** (sobre les
mateixes variables destacades de l'exercici 1) i la dispersió intra-grup que
proporciona `flexclust` (distància Manhattan mitjana de cada cas a la seva mediana):

```{r ex2-centres}
centres_kmed <- aggregate(X, list(Grup = grup_kmed), mean)
round(t(centres_kmed[, destacades]), 2)
```

```{r ex2-dispersio}
data.frame(
  Grup         = 1:2,
  Mida         = kmed@clusinfo$size,
  Percentatge  = round(100 * kmed@clusinfo$size / sum(kmed@clusinfo$size), 1),
  Dist_mitjana = round(kmed@clusinfo$av_dist, 2),   # dispersió (Manhattan)
  Separacio    = round(kmed@clusinfo$separation, 2)
)
```

**Interpretació dels grups:**

- **Grup 1 (548 casos, 10,4 %) — nucli d'alt risc.** Encara més marcat que a
  l'exercici 1: *ASA* ≈ 2,59, una **proporció de cirurgia urgent del 61 %**
  (`emop` ≈ 0,61, enfront del 0,39 de *k-means*), hemoglobina baixa (≈ 10,3),
  albúmina baixa (≈ 3,2) i transfusió elevada (`intraop_rbc` ≈ 2,9). En ser un grup
  més depurat, el perfil d'alt risc apareix **accentuat**.
- **Grup 2 (4.701 casos, 89,6 %) — pacient estàndard.** Analítica dins de la
  normalitat (Hb ≈ 13,1, albúmina ≈ 4,2, creatinina ≈ 1,0) i poca cirurgia urgent.

La **dispersió** confirma el patró ja vist a l'exercici 1: el grup d'alt risc és
gairebé **el doble de dispers** (distància mitjana ≈ 25,9 enfront de ≈ 13,9), reflex
de la seva heterogeneïtat clínica.

Un detall il·lustra de manera directa la **robustesa** del mètode: la creatinina
mitjana del grup d'alt risc és **≈ 2,1** amb *k-medians*, força inferior al **≈ 2,9**
de *k-means*. La mitjana de l'exercici 1 estava inflada per uns pocs pacients amb
insuficiència renal greu; la mediana, en canvi, descriu el pacient d'alt risc
**típic** sense l'arrossegament d'aquests valors extrems. En síntesi, *k-medians*
**valida la partició de referència** i, a més, n'ofereix una caracterització més
representativa del cas central de cada grup.

> *Documentació dels paquets emprats: `flexclust` (`kcca`, família `kmedians`) —
> <https://CRAN.R-project.org/package=flexclust>; `cluster` (`pam`, *around medoids*) —
> <https://CRAN.R-project.org/package=cluster>.*

***

## Exercici 3 (10%)

### S'obté l'agrupació mitjançant k-means (amb els grups seleccionats a l'exercici 1), però usant una mètrica de distància diferent.

Els exercicis 1 i 2 mesuraven la proximitat entre pacients per la **magnitud** de
les seves diferències (distàncies euclidiana i Manhattan). Aquí canviem la lent i
fem servir la **distància del cosinus**, que mesura l'**angle** entre dos vectors de
perfil de pacient. La diferència conceptual és important: el cosinus ignora la
*intensitat global* i compara la **forma del perfil** —quines variables són
relativament altes i quines baixes—. Dos pacients amb el mateix patró (per exemple,
analítica proporcionalment alterada en les mateixes direccions) es consideren
**propers encara que un sigui globalment més extrem que l'altre**.

Apliquem un *k-means* amb aquesta mètrica mitjançant la família `angle` de
`flexclust::kcca`, sobre la mateixa matriu normalitzada `Xs` i el mateix
**k = 2**:

```{r ex3-cosinus}
set.seed(42)
kcos <- kcca(Xs, k = 2, family = kccaFamily("angle"))
grup_cos <- clusters(kcos)

# Silueta amb distància cosinus (1 − similitud cosinus)
U   <- Xs / sqrt(rowSums(Xs^2))            # files normalitzades a norma 1
sim <- pmin(pmax(U %*% t(U), -1), 1)        # similitud cosinus, acotada a [−1, 1]
sil_cos <- mean(silhouette(grup_cos, as.dist(1 - sim))[, 3])
round(sil_cos, 3)
```

La silueta mitjana (mètrica cosinus) és **≈ 0,16**, clarament inferior al ≈ 0,36–0,37
d'*k-means* i *k-medians*. La separació basada en la *forma* del perfil és, doncs,
**més difusa**: respon més a un gradient continu que no pas a dos grups nets. Tot i
així, com veurem, la partició és **clínicament interpretable** i, sobretot,
**diferent** de les anteriors.

### Es comparen els resultats amb els obtinguts als exercicis 1 i 2. Es recomana utilitzar, per exemple, algun tipus de taula de freqüències creuades.

```{r ex3-crosstab}
table(ex1_kmeans   = km_std$cluster, cosinus = grup_cos)
table(ex2_kmedians = grup_kmed,      cosinus = grup_cos)
```

A diferència de la comparació entre els exercicis 1 i 2 (concordança del 92 %), aquí
les particions **no s'alineen**: el cosinus produeix dos grups gairebé **equilibrats**
(≈ 2.405 / 2.844, és a dir 46 % / 54 %), enfront del 13 % / 87 % dels mètodes
basats en magnitud. Per això una "concordança diagonal" no té sentit; el que cal
llegir és l'**encaix** entre estructures:

- El **97 %** dels pacients d'alt risc de l'exercici 1 (665 de 685) i el **90 %**
  dels d'alt risc de l'exercici 2 (494 de 548) **cauen dins del grup 1 del cosinus**.
  Els pacients aguts greus són, doncs, un **subconjunt** del grup que detecta el
  cosinus.
- Però el grup 1 del cosinus és **3,5 vegades més gran** (2.405 casos): a més del
  nucli agut greu, hi absorbeix ≈ 1.740 pacients que els exercicis 1 i 2
  classificaven com a "estàndard".

És a dir, **canviar la mètrica canvia l'eix de tall**: euclidiana/Manhattan separen
per **severitat quirúrgica aguda** (un grup petit i greu), mentre que el cosinus
separa per un eix **diferent i més ampli** que examinem tot seguit.

### S’interpreten els centres, la mida dels grups i la seva dispersió.

```{r ex3-centres}
centres_cos <- aggregate(X, list(Grup = grup_cos), mean)
round(t(centres_cos[, destacades]), 2)
```

```{r ex3-dispersio}
data.frame(
  Grup         = 1:2,
  Mida         = kcos@clusinfo$size,
  Percentatge  = round(100 * kcos@clusinfo$size / sum(kcos@clusinfo$size), 1),
  Dist_mitjana = round(kcos@clusinfo$av_dist, 3),    # distància angular mitjana
  Separacio    = round(kcos@clusinfo$separation, 3)
)
```

**Interpretació dels grups:**

- **Grup 1 (2.405 casos, 45,8 %) — pacient gran amb comorbiditat crònica.** El que
  el defineix és l'**edat** (≈ 64,9 anys, enfront de ≈ 51,4), la **hipertensió**
  (62 % vs. 6 %) i la **diabetis** (`preop_dm` ≈ 21 % vs. 2 %), amb un *ASA* moderat
  (≈ 2,24) i creatinina lleugerament elevada (≈ 1,45).
- **Grup 2 (2.844 casos, 54,2 %) — pacient jove metabòlicament sa.** Més jove,
  pràcticament sense hipertensió ni diabetis i analítica preoperatòria normal.

El contrast amb els exercicis anteriors és el punt clau: el cosinus **no organitza
els pacients per la gravetat de l'episodi quirúrgic**, sinó per la seva **càrrega de
comorbiditat crònica i edat**. Les variables de fase aguda (transfusió, cristal·loide)
encara difereixen entre grups, però **deixen de ser l'eix dominant**.

Pel que fa a la **dispersió**, el grup 1 (gran/comòrbid) és lleugerament més dispers
(distància angular mitjana ≈ 0,736 enfront de ≈ 0,656), coherent amb el fet que la
comorbiditat crònica és més heterogènia. Cal recordar que aquestes distàncies són
**angulars** i no es poden comparar numèricament amb les unitats euclidianes
(exercici 1) o Manhattan (exercici 2).

En síntesi, **la mètrica determina què "veu" l'agrupament**. Les distàncies de
magnitud (exercicis 1 i 2) aïllen un grup petit de pacients **aguts greus**; la
distància del cosinus, en canvi, reorganitza la cohort segons el **perfil de risc
crònic** i ofereix una partició complementària, encara que de separació més feble
(silueta ≈ 0,16). Totes dues lectures són clínicament vàlides, però responen a
**preguntes diferents** sobre el pacient.

> *Documentació del paquet emprat: `flexclust` (`kcca` amb família `angle`, distància
> del cosinus) — <https://CRAN.R-project.org/package=flexclust>.*

***
## Exercici 4 (10%)

### S’aplica els algorisme DBSCAN i OPTICS.

A diferència de *k-means*, *k-medians* i el cosinus —que **parteixen sempre** la
cohort en un nombre de grups fixat per endavant—, *DBSCAN* i *OPTICS* es basen en la
**densitat**: agrupen les zones on els punts s'amunteguen i deixen com a **soroll**
(*outliers*) els punts aïllats. Tenen dos avantatges conceptuals: **no cal fixar el
nombre de grups** i poden detectar formes arbitràries. Depenen de dos paràmetres:

- **`minPts`**: nombre mínim de veïns per considerar una zona "densa". Una regla
  habitual és `minPts ≈ 2·dimensions`; amb 33 variables usem **`minPts = 34`**
  (≈ dimensions + 1, el valor més permissiu raonable).
- **`eps`**: el radi de veïnatge. El triem amb el **gràfic de distàncies al k-èsim
  veí** (`kNNdistplot`): el "colze" de la corba marca la distància a partir de la
  qual els punts deixen de tenir veïns propers.

```{r ex4-knn, fig.width=7, fig.height=4}
kNNdistplot(Xs, k = 34)
abline(h = 4, col = "red", lty = 2)   # eps escollit al colze
title("Distància al 34è veí (ordenada) — elecció d'eps")
```

El colze se situa al voltant de **`eps = 4`**. Ajustem *DBSCAN* amb aquests valors i,
en paral·lel, *OPTICS* (que no fixa `eps` sinó que ordena tots els punts per
densitat i en permet extreure després l'agrupament):

```{r ex4-dbscan-optics}
db <- dbscan(Xs, eps = 4, minPts = 34)
oo <- optics(Xs, minPts = 34)
xd <- extractDBSCAN(oo, eps_cl = 4)   # extracció DBSCAN a partir de l'ordre OPTICS

c(DBSCAN_clusters = length(setdiff(unique(db$cluster), 0)),
  DBSCAN_soroll_pct = round(100 * mean(db$cluster == 0), 1),
  OPTICS_clusters = length(setdiff(unique(xd$cluster), 0)),
  OPTICS_soroll_pct = round(100 * mean(xd$cluster == 0), 1))
```

Tots dos coincideixen: **un únic clúster dens** (4.392 casos) i un **16,3 % de
soroll**. El gràfic de *reachability* d'OPTICS ho il·lustra: una sola gran "vall" de
densitat (el clúster) amb nombrosos pics alts (els punts dispersos marcats com a
soroll):

```{r ex4-reachability, fig.width=8, fig.height=4}
plot(oo, main = "Diagrama de reachability (OPTICS)")
```

Per fer-ho més intuïtiu, projectem els pacients sobre les **dues primeres components
principals** (la mateixa projecció PCA de l'exercici 1) i els acolorim segons si
DBSCAN els assigna al clúster dens o al soroll:

```{r ex4-pca-plot, fig.width=7, fig.height=5}
pca    <- prcomp(Xs)
var_pc <- round(100 * (pca$sdev^2)[1:2] / sum(pca$sdev^2), 1)
df_pca <- data.frame(
  PC1  = pca$x[, 1], PC2 = pca$x[, 2],
  Grup = factor(ifelse(db$cluster == 0, "Soroll (atípic)", "Clúster dens"),
                levels = c("Clúster dens", "Soroll (atípic)"))
)
ggplot(df_pca, aes(PC1, PC2, color = Grup)) +
  geom_point(size = 0.7, alpha = 0.5) +
  scale_color_manual(values = c("Clúster dens"    = "#2c7fb8",
                                "Soroll (atípic)" = "#d95f02")) +
  labs(title = "DBSCAN (eps = 4, minPts = 34) sobre la projecció PCA",
       x = paste0("PC1 (", var_pc[1], "%)"),
       y = paste0("PC2 (", var_pc[2], "%)")) +
  theme_minimal()
```

La imatge resumeix tota la lògica de l'exercici: el **clúster dens** (blau) és un nucli
**compacte** al voltant de l'origen, mentre que el **soroll** (taronja) s'escampa per
la **perifèria**. Els punts atípics no formen cap zona densa pròpia; són casos
aïllats i dispersos —exactament el grup d'alt risc que, a l'exercici 1, ja presentava
el doble de dispersió—.

### S’analitzen, es descriuen i s’interpreten els resultats obtinguts amb diferents valors d'`eps` i `minPts`.

Com que el resultat de DBSCAN és molt sensible als paràmetres, fem un **escombrat**
de `eps` × `minPts` i en reportem el nombre de clústers i el percentatge de soroll:

```{r ex4-escombrat}
escombrat <- expand.grid(minPts = c(34, 66), eps = c(3, 4, 5, 6, 7))
escombrat <- cbind(escombrat, t(mapply(function(mp, e) {
  cl <- dbscan(Xs, eps = e, minPts = mp)$cluster
  c(clusters = length(setdiff(unique(cl), 0)), soroll_pct = round(100 * mean(cl == 0), 1))
}, escombrat$minPts, escombrat$eps)))
escombrat
```

El patró és inequívoc i **robust a la dimensionalitat**: cap combinació no recupera
una partició de **dos grups equilibrats** com la de *k-means*. Amb `eps` petit, una
part important dels punts queda com a soroll i tot just apareix algun microclúster
residual; en augmentar `eps`, els grups es **fonen en un de sol** i el soroll
disminueix. En 33 dimensions, la densitat és massa uniforme perquè un únic radi
global separi subpoblacions: és la **maledicció de la dimensionalitat**.

### S'obté una mesura de com és de bo l'agrupament.

El coeficient de **silueta no és aplicable** aquí en sentit estricte: requereix com a
mínim dos clústers i, a la solució retinguda, DBSCAN només en forma un. La mesura de
qualitat natural en aquest cas és la **proporció de soroll** (16,3 %) juntament amb
el **nombre de clústers** (1). La lectura conjunta és clara: DBSCAN **no troba una
estructura de grups múltiples** en aquestes dades; identifica un únic nucli dens i
tracta la resta com a anomalies. Aquest és, en si mateix, el veredicte de qualitat:
l'agrupament basat en densitat **no és l'eina adequada** per particionar aquesta
cohort, però sí que aporta una lectura valuosa com a **detector d'outliers**.

### Es comparen els resultats obtinguts amb els models k-means i k-medians. Per exemple, analitzar si el nombre de grups coincideix i si les seves característiques són similars.

```{r ex4-crosstab}
table(ex1_kmeans   = km_std$cluster, DBSCAN = db$cluster)   # 0 = soroll
table(ex2_kmedians = grup_kmed,      DBSCAN = db$cluster)
```

El **nombre de grups no coincideix** (1 + soroll, enfront dels 2 d'ex 1–2), però la
relació és molt reveladora. El soroll de DBSCAN **no és aleatori**: es concentra
aclaparadorament en el grup d'**alt risc**. Concretament, el **87,6 %** dels pacients
d'alt risc de l'exercici 1 (600 de 685) queden marcats com a soroll, davant de només
el **5,6 %** dels pacients estàndard. El clúster dens únic de DBSCAN és, en essència,
**el mateix grup estàndard** que aïllaven *k-means* i *k-medians*.

La interpretació connecta directament amb una troballa de l'exercici 1: el grup
d'alt risc tenia **el doble de dispersió** intra-grup. Un grup molt dispers **no és,
per definició, una regió densa**; per això DBSCAN no el reconeix com a clúster, sinó
que el descompon en *outliers*. Dit d'una altra manera: el que per a *k-means* és
"el grup de pacients complexos", per a DBSCAN és "el conjunt de pacients atípics".
Són dues lectures coherents del mateix fenomen.

### Descrivim els grups en funció de les mitjanes de les variables utilitzades en l’algorisme.

Comparem el perfil mitjà (en escala original) del **clúster dens** i del **soroll**:

```{r ex4-perfils}
grup_db <- factor(ifelse(db$cluster == 0, "Soroll", "Clúster dens"),
                  levels = c("Clúster dens", "Soroll"))
destacades_db <- c("age", "asa", "emop", "preop_htn", "preop_hb", "preop_alb",
                   "preop_cr", "intraop_rbc", "intraop_crystalloid")
round(t(aggregate(X[destacades_db], list(Grup = grup_db), mean)[, -1]), 2)
```

- **Clúster dens (4.392 casos) — pacient estàndard.** *ASA* ≈ 1,74, poca cirurgia
  urgent (`emop` ≈ 0,06), analítica normal (Hb ≈ 13,1, albúmina ≈ 4,2,
  creatinina ≈ 0,8) i poca transfusió. És el nucli homogeni i compacte de la cohort.
- **Soroll (857 casos) — pacient atípic / d'alt risc.** *ASA* ≈ 2,40, molta més
  cirurgia urgent (`emop` ≈ 0,36), anèmia (Hb ≈ 11,4), hipoalbuminèmia (≈ 3,6),
  **creatinina elevada** (≈ 2,5) i transfusió alta (`intraop_rbc` ≈ 2,9). Coincideix
  amb el perfil d'alt risc dels exercicis 1–3, ara reinterpretat com a **anomalia**.

En conclusió, *DBSCAN* i *OPTICS* **no reprodueixen** la partició de dos grups dels
mètodes anteriors —i no haurien de fer-ho, atesa la dimensionalitat i la dispersió
del grup minoritari—, però **confirmen indirectament** la seva troballa principal:
existeix un nucli gran i homogeni de pacients estàndard, del qual es desmarca un
conjunt reduït i heterogeni de pacients d'alt risc que els mètodes de densitat
classifiquen, amb lògica, com a **outliers**.

> *Documentació del paquet emprat: `dbscan` (`dbscan`, `optics`, `kNNdistplot`,
> `extractDBSCAN`) — <https://CRAN.R-project.org/package=dbscan>.*

***

## Exercici 5 (5%)

Comença la part **supervisada** (exercicis 5–7). La variable a predir és
**`icu_admission`** (ingrés a l'UCI, *No/Sí*), un desenllaç clínicament rellevant i
amb un desequilibri moderat (**18,1 % de positius**). Es va descartar `death_inhosp` (només 0,8 %
positius, massa desequilibrat).

### Es seleccionen les mostres d'entrenament i test.

**Conjunt de predictors.** A diferència dels models de clustering —que exigien
variables quantitatives o binàries i casos complets—, els **arbres de decisió**
(exercicis 6–7) admeten **variables categòriques** de forma nativa i **gestionen els
valors absents** mitjançant divisions *substitutes* (*surrogate splits*). Això ens
permet un conjunt de predictors **més ric** i conservar **totes les 5.926 files**.
Seleccionem variables conegudes **abans de la decisió d'ingrés a l'UCI** (final de la
cirurgia): demografia, comorbiditats, analítica preoperatòria, curs intraoperatori i
durada de la intervenció. **Excloem explícitament les fuites d'informació**
(*data leakage*): `icu_days`, `los_hosp_days` i `death_inhosp` són conseqüència o
posteriors a l'ingrés, i identificadors, marques de temps i variables de text lliure
d'alta cardinalitat (`dx`, `opname`) o amb >20 % d'absents (gasometries, `tubesize`)
no s'inclouen.

```{r ex5-prep}
num_pred <- c("age","height","weight","bmi","asa",
  "preop_hb","preop_plt","preop_pt","preop_aptt","preop_na","preop_k","preop_gluc",
  "preop_alb","preop_ast","preop_alt","preop_bun","preop_cr",
  "intraop_rbc","intraop_ffp","intraop_crystalloid","intraop_colloid","intraop_ppf",
  "intraop_mdz","intraop_ftn","intraop_rocu","intraop_vecu","intraop_eph","intraop_phe",
  "intraop_epi","intraop_ca","op_duration_min","ane_duration_min")
cat_pred <- c("sex","emop","department","optype","approach","ane_type","position",
  "preop_htn","preop_dm","preop_pft")

# Rellegim el CSV original: el `dades` de l'ex1 té emop/preop_htn/preop_dm recodificats
# a 0/1; aquí els volem com a factors No/Sí per a regles d'arbre més llegibles.
dades_sup <- read.csv("clinical_clean.csv", stringsAsFactors = FALSE)
sup <- dades_sup[, c(num_pred, cat_pred, "icu_admission")]
sup$icu_admission <- factor(sup$icu_admission, levels = c("No", "Sí"))
for (c in cat_pred) sup[[c]] <- factor(sup[[c]])

dim(sup)                                   # 5.926 casos × 43 variables (42 predictors)
round(prop.table(table(sup$icu_admission)) * 100, 1)   # balanç global del target
```

**Partició estratificada.** Fem la divisió amb `caret::createDataPartition`, que
mostreja de manera **estratificada** per `icu_admission`: així la proporció de
positius (18,1 %) es manté **idèntica** a entrenament i test, condició important quan
la classe d'interès és minoritària.

```{r ex5-split}
set.seed(42)
idx   <- createDataPartition(sup$icu_admission, p = 0.8, list = FALSE)
train <- sup[idx, ]
test  <- sup[-idx, ]

rbind(
  Entrenament = c(n = nrow(train), table(train$icu_admission),
                  pct_Si = round(100 * mean(train$icu_admission == "Sí"), 1)),
  Test        = c(n = nrow(test),  table(test$icu_admission),
                  pct_Si = round(100 * mean(test$icu_admission == "Sí"), 1))
)
```

La partició resultant és de **4.742 casos d'entrenament** i **1.184 de test**, amb un
**18,1 % de positius a tots dos** conjunts (859 i 214 ingressos a l'UCI,
respectivament).

### Es justifiquen les proporcions seleccionades.

Hem triat una proporció **80 % / 20 %** per dues raons:

- **Mida del conjunt d'entrenament.** Un arbre de decisió amb poda (exercici 6) i un
  segon model supervisat (exercici 7) es beneficien de **com més dades millor** per
  estimar bé les divisions; el 80 % (4.742 casos) ofereix un entrenament ampli.
- **Fiabilitat del test.** Amb un conjunt de dades de mida moderada (≈ 5.900 casos),
  el 20 % de test (1.184 casos) encara conté **214 ingressos a l'UCI**, una xifra
  **suficient** per estimar amb precisió raonable mètriques sensibles a la classe
  minoritària com la **sensibilitat** (recall). Una proporció més agressiva (p. ex.
  90/10) deixaria només ≈ 107 positius al test, amb estimacions més inestables.

L'**estratificació** garanteix, a més, que el test sigui representatiu de la
prevalença real d'ingrés a l'UCI, de manera que les mètriques de l'exercici 6 no
quedin esbiaixades per un atzar de mostreig. Aquests conjunts `train` i `test` són
els que faran servir els exercicis 6 i 7.

> *Documentació del paquet emprat: `caret` (`createDataPartition`, partició
> estratificada) — <https://CRAN.R-project.org/package=caret>; guia d'usuari:
> <https://topepo.github.io/caret/>.*

***

## Exercici 6 (20%)

> **Nota metodològica.** A les PAC de l'assignatura es va treballar principalment amb
> l'algorisme **C5.0**. En aquest exercici fem servir l'arbre **CART** (`rpart`) perquè
> ofereix el control més **explícit sobre la poda** —el nucli d'aquest apartat, on cal
> comparar l'arbre amb i sense poda mitjançant el paràmetre de complexitat (`cp`) i la
> taula de validació creuada (`cptable`)—. Reservem el **C5.0**, el mètode vist a
> classe, com a model principal de l'exercici 7, on també l'enfrontem a un *random
> forest*. Tots dos són algorismes d'arbres de decisió; la comparació entre ells és,
> precisament, l'objectiu de l'exercici 7.

### S’entrena l’arbre de decisió, es generen regles i se seleccionen i s’interpreten les més significatives.

Un **arbre de decisió** (CART, *Classification And Regression Tree*) classifica
fent una sèrie de **preguntes binàries** encadenades sobre les variables. A cada pas,
l'algorisme tria la pregunta (per exemple, *"la durada de la cirurgia és ≥ 289 min?"*)
que millor **separa** els pacients que ingressen a l'UCI dels que no. La mesura de
"bona separació" és la **impuresa de Gini**: un node és pur si tots els seus pacients
són de la mateixa classe. L'arbre creix dividint recursivament fins que els nodes són
prou purs o prou petits, i cada **fulla** final assigna una probabilitat d'ingrés.

Ajustem el creixement amb tres paràmetres (`rpart.control`):

- **`minsplit`** (20): nombre mínim de casos en un node per intentar dividir-lo.
- **`minbucket`** (7): nombre mínim de casos en una fulla.
- **`cp`** (*complexity parameter*): millora mínima que ha d'aportar una divisió per
  acceptar-la. El fixem a **`cp = 0`** per fer créixer un **arbre màxim** (sense
  restricció), que després **podarem**.

```{r ex6-arbre}
set.seed(42)
arbre_full <- rpart(icu_admission ~ ., data = train, method = "class",
                    control = rpart.control(cp = 0, minsplit = 20,
                                            minbucket = 7, xval = 10))
sum(arbre_full$frame$var == "<leaf>")   # nombre de fulles de l'arbre sense podar
```

L'arbre sense podar té **96 fulles**: és massa complex, memoritza el soroll del
conjunt d'entrenament (*overfitting*) i és impossible d'interpretar. La **poda** busca
l'arbre més petit l'error del qual, estimat per **validació creuada** (`xerror` de la
taula de complexitat), sigui estadísticament equivalent al mínim. Apliquem la
**regla 1-SE** (el menor arbre amb `xerror` dins d'una desviació estàndard del
mínim):

```{r ex6-poda, fig.width=7, fig.height=4}
plotcp(arbre_full)

cp_tab  <- arbre_full$cptable
imin    <- which.min(cp_tab[, "xerror"])
llindar <- cp_tab[imin, "xerror"] + cp_tab[imin, "xstd"]      # mínim + 1 SE
cp_1se  <- cp_tab[which(cp_tab[, "xerror"] <= llindar)[1], "CP"]
arbre_poda <- prune(arbre_full, cp = cp_1se)
c(cp_escollit = round(cp_1se, 5),
  fulles = sum(arbre_poda$frame$var == "<leaf>"))
```

La poda redueix l'arbre de **96 a 13 fulles**: un model molt més simple i, com veurem,
millor generalitzador. Les variables **més determinants** (importància de Gini) són
el **tipus de cirurgia** (`optype`), el **departament**, la **durada** de la
intervenció i l'anestèsia, la **posició** quirúrgica i l'**albúmina** preoperatòria:

```{r ex6-importancia}
round(sort(arbre_poda$variable.importance, decreasing = TRUE)[1:8])
```

### S'extreuen les regles del model en format text i gràfic.

Cada camí de l'arrel a una fulla és una **regla**. En format **gràfic**:

```{r ex6-plot, fig.width=11, fig.height=7}
rpart.plot(arbre_poda, type = 2, extra = 106, under = TRUE,
           box.palette = "RdYlGn", tweak = 1.1, fallen.leaves = TRUE,
           main = "Arbre de decisió podat — predicció d'ingrés a l'UCI")
```

Cada node mostra la **probabilitat d'ingrés a l'UCI** i el **percentatge de casos**
que hi arriben. I en format **text** (probabilitat i cobertura de cada regla):

```{r ex6-regles}
rpart.rules(arbre_poda, roundint = FALSE, cover = TRUE, nn = FALSE, style = "tall")
```

### Addicionalment, es genera la matriu de confusió per mesurar la capacitat predictiva de l'algorisme, tenint en compte les diferents mètriques associades a aquesta matriu (precisió, sensibilitat, especificitat...). Alternativament, si la variable objecte destudi és quantitativa pura sobtenen els criteris d'error que ens permetin determinar la capacitat predictiva.

Avaluem tots dos arbres sobre el **conjunt de test** (mai vist a l'entrenament). La
classe positiva és l'ingrés a l'UCI (`Sí`):

```{r ex6-confusio}
cm_full <- confusionMatrix(predict(arbre_full, test, type = "class"),
                           test$icu_admission, positive = "Sí")
cm_poda <- confusionMatrix(predict(arbre_poda, test, type = "class"),
                           test$icu_admission, positive = "Sí")

cm_poda$table   # matriu de confusió de l'arbre podat

metr <- function(cm) round(c(
  Accuracy    = cm$overall["Accuracy"],
  Sensibilitat= cm$byClass["Sensitivity"],
  Especificitat = cm$byClass["Specificity"],
  Precisio    = cm$byClass["Pos Pred Value"],
  F1          = cm$byClass["F1"],
  Kappa       = cm$overall["Kappa"]), 3)
comparativa <- rbind(`Sense poda (96 fulles)` = metr(cm_full),
                     `Amb poda (13 fulles)`   = metr(cm_poda))
colnames(comparativa) <- c("Accuracy","Sensibilitat","Especificitat",
                           "Precisió","F1","Kappa")
comparativa
```

Interpretació de la matriu de l'arbre podat (test, 1.184 casos): de **214 ingressos
reals**, l'arbre n'encerta **117** (sensibilitat 0,55) i en falla 97; dels **970 no
ingressos**, n'encerta 915 (especificitat 0,94). La **precisió** (quan diu "UCI",
quants cops encerta) és del **68 %**. L'**accuracy** global és del **87 %**, però amb
classes desequilibrades aquesta xifra enganya (predir sempre "No" ja donaria 82 %);
per això mirem també la **kappa** (0,53, concordança moderada per damunt de l'atzar)
i el balanç sensibilitat/especificitat.

### Es comparen i interpreten els resultats sense i amb opcions de poda.

La comparativa és el resultat clau de l'exercici. L'arbre **sense podar** (96 fulles)
no només és inintel·ligible, sinó que **generalitza pitjor**: tot i ajustar gairebé
perfectament l'entrenament, en test té **menys accuracy (0,859 vs 0,872)**, **menys
precisió (0,61 vs 0,68)** i **menys kappa (0,52 vs 0,53)** que el podat. És la
signatura de l'**overfitting**: les 83 fulles addicionals capturen particularitats
del conjunt d'entrenament que no es repeteixen en dades noves. L'arbre **podat**
sacrifica una mica de sensibilitat (0,55 vs 0,60 —detecta uns quants ingressos menys—)
a canvi de ser **molt més simple, robust i interpretable**, amb una capacitat
predictiva global igual o superior (F1 pràcticament idèntic, 0,606). La poda és, per
tant, clarament **avantatjosa**.

**Refinament sensible al cost.** Clínicament, un **fals negatiu** (no anticipar un
ingrés a l'UCI) és més greu que un fals positiu. Podem incorporar-ho amb una **matriu
de pèrdua** que penalitzi més els falsos negatius, desplaçant l'arbre cap a una
**sensibilitat més alta**:

```{r ex6-cost}
set.seed(42)
arbre_cost <- rpart(icu_admission ~ ., data = train, method = "class",
                    parms = list(loss = matrix(c(0, 3, 1, 0), nrow = 2)),
                    control = rpart.control(cp = 0.005))
cm_cost <- confusionMatrix(predict(arbre_cost, test, type = "class"),
                           test$icu_admission, positive = "Sí")
metr(cm_cost)
```

Penalitzant els falsos negatius 3:1, la **sensibilitat puja a ≈ 0,76** (detecta tres
de cada quatre ingressos) a canvi de més falsos positius (especificitat ≈ 0,85). La
tria entre l'arbre podat estàndard i el sensible al cost depèn de l'objectiu clínic:
**cribratge** (prioritzar detectar tots els casos) o **precisió** (minimitzar
falses alarmes).

### Es descriuen les regles obtingudes.

Les regles són **clínicament coherents** i s'organitzen al voltant de tres eixos: el
**tipus i la durada** de la cirurgia, el **departament** i la **fragilitat**
preoperatòria del pacient. Les més significatives:

- **Risc molt baix (≈ 5 %, cobreix el 57 % dels casos).** Cirurgies de menor
  complexitat (`optype` de tiroide, mama, colorectal, biliar/pàncrees…) amb **durada
  < 289 min**. És la regla dominant: la majoria de pacients estàndard.
- **Risc molt alt (≈ 83 %).** Cirurgia major (resecció/trasplantament/vascular) amb
  **anestèsia curta** però pacient **fràgil**: albúmina baixa (< 3,2) i **urea
  elevada** (`preop_bun` ≥ 18) —signe de mal estat nutricional i renal—.
- **Risc alt (≈ 72 %).** Cirurgia major i llarga al **departament de cirurgia
  toràcica** en pacients ≥ 57 anys: la cirurgia toràcica major és, per si mateixa, un
  predictor potent d'ingrés a l'UCI.
- **Risc alt (≈ 64 %).** Cirurgia de complexitat intermèdia però **llarga (≥ 289 min)
  i per via oberta** (no robòtica ni laparoscòpica): la durada i l'abordatge obert
  marquen l'agressivitat real de la intervenció.

En síntesi, l'arbre aprèn que **l'ingrés a l'UCI ve determinat sobretot pel tipus,
la durada i l'agressivitat de la cirurgia, modulats per la fragilitat preoperatòria
del pacient** (albúmina, urea, edat) —una lògica que coincideix amb el criteri clínic
real—.

> *Documentació dels paquets emprats: `rpart` (arbres de decisió CART) —
> <https://CRAN.R-project.org/package=rpart>; `rpart.plot` (visualització i extracció
> de regles) — <https://CRAN.R-project.org/package=rpart.plot>; `caret` (matriu de
> confusió i mètriques) — <https://CRAN.R-project.org/package=caret>.*

***

## Exercici 7 (10%)

### Es prova amb un altre tipus d’arbre de decisió (per exemple, un criteri de partició diferent) o amb un altre tipus d’algorisme supervisat.

Provem **dos** models supervisats alternatius a l'arbre CART de l'exercici 6, que
exploren dues direccions diferents:

1. **C5.0** — un altre algorisme d'arbres de decisió que fa servir un **criteri de
   partició diferent**: en lloc de la impuresa de Gini, divideix maximitzant el
   **guany d'informació** (entropia). A més, permet *boosting* (combinar molts
   arbres seqüencials).
2. **Random Forest** — un **algorisme d'una família diferent** (*ensemble*): en lloc
   d'un sol arbre, combina centenars d'arbres construïts sobre mostres aleatòries de
   dades i variables, i vota. Sol ser molt més precís, a canvi de perdre
   interpretabilitat.

**C5.0.** L'algorisme C5.0 té un detall tècnic: la seva implementació en C no tradueix
bé els nivells de factor amb accents. Per evitar-ho, fem una còpia on el nivell `Sí`
es reanomena a `Si` (ASCII), només per a aquest model:

```{r ex7-c50}
ascii <- function(df) {
  for (col in c("icu_admission", "emop", "preop_htn", "preop_dm")) {
    l <- levels(df[[col]]); l[l == "Sí"] <- "Si"; levels(df[[col]]) <- l
  }
  df
}
train_c <- ascii(train); test_c <- ascii(test)

set.seed(42)
c5  <- C5.0(icu_admission ~ ., data = train_c)                # arbre C5.0
c5b <- C5.0(icu_admission ~ ., data = train_c, trials = 10)   # amb boosting (10 arbres)
c5$size                                                       # nombre de fulles
```

**Random Forest.** A diferència dels arbres `rpart`/C5.0, `randomForest` **no gestiona
els valors absents**; els hem d'**imputar** abans (per mediana/moda, amb
`na.roughfix`). Construïm un bosc de 500 arbres:

```{r ex7-rf, fig.width=8, fig.height=5}
train_i <- na.roughfix(train); test_i <- na.roughfix(test)
set.seed(42)
rf <- randomForest(icu_admission ~ ., data = train_i, ntree = 500, importance = TRUE)
rf$err.rate[500, "OOB"]            # error *out-of-bag* (validació interna del bosc)
varImpPlot(rf, type = 2, n.var = 10, main = "Random Forest — importància de variables")
```

### Es detalla, comenta i avalua la qualitat de classificació o de l'ajust.

Avaluem tots dos models (i les seves variants) sobre el mateix conjunt de **test**:

```{r ex7-avaluacio}
metr <- function(pred, real, pos) {
  cm <- confusionMatrix(pred, real, positive = pos)
  round(c(Accuracy = cm$overall["Accuracy"], Sensibilitat = cm$byClass["Sensitivity"],
          Especificitat = cm$byClass["Specificity"], Precisió = cm$byClass["Pos Pred Value"],
          F1 = cm$byClass["F1"], Kappa = cm$overall["Kappa"]), 3)
}
res_ex7 <- rbind(
  `C5.0 (arbre)`        = metr(predict(c5,  test_c), test_c$icu_admission, "Si"),
  `C5.0 (boosting x10)` = metr(predict(c5b, test_c), test_c$icu_admission, "Si"),
  `Random Forest (500)` = metr(predict(rf,  test_i), test_i$icu_admission, "Sí")
)
colnames(res_ex7) <- c("Accuracy","Sensibilitat","Especificitat","Precisió","F1","Kappa")
res_ex7
```

El **C5.0** (arbre individual) ja millora lleugerament l'arbre de l'exercici 6 en
sensibilitat (0,60 vs 0,55) i kappa (0,55 vs 0,53), tot mantenint l'accuracy (0,87).
El **boosting** fa un salt clar (accuracy 0,89, F1 0,67), i el **Random Forest** és el
millor de tots: **accuracy 0,91, precisió 0,81, F1 0,70 i kappa 0,65**, amb un error
*out-of-bag* de només l'11 %. El bosc identifica, a més, **les mateixes variables
clau** que l'arbre CART (tipus de cirurgia, durades, departament, edat), cosa que
**reforça la validesa** de la història clínica trobada a l'exercici 6.

### Es comparen els resultats amb el mètode supervisat de l'exercici 6.

```{r ex7-comparativa}
arbre6 <- metr(predict(arbre_poda, test, type = "class"), test$icu_admission, "Sí")
rbind(`Ex6: arbre CART podat` = arbre6, res_ex7)
```

La comparativa global il·lustra el **compromís fonamental entre capacitat predictiva
i interpretabilitat**:

- **Arbre CART podat (ex 6)** — el **menys precís** (kappa 0,53), però el **més
  interpretable**: 13 regles llegibles que un clínic pot validar i aplicar a mà.
- **C5.0** — encara és un arbre (interpretable, tot i ser més gran), amb un criteri
  d'entropia que aquí captura una mica millor la classe minoritària.
- **C5.0 amb boosting i Random Forest** — els **més precisos** (kappa 0,61 i 0,65),
  però **caixes negres**: són desenes o centenars d'arbres combinats i ja no es poden
  llegir com un conjunt de regles; només n'obtenim la *importància de variables*.

La tria del model depèn, doncs, de l'objectiu. Si calgués una eina **explicable** per
donar suport a la decisió clínica a peu de llit, l'**arbre podat** és preferible
malgrat la seva precisió més modesta. Si l'objectiu fos **maximitzar l'encert**
predictiu (per exemple, per a una alerta automàtica de risc), el **Random Forest**
seria la millor opció. En tots els casos, la **coincidència de les variables més
importants** entre tots els models confirma que el senyal predictiu (tipus, durada i
agressivitat de la cirurgia, més la fragilitat del pacient) és **robust i real**, no
un artefacte d'un algorisme concret.

> *Documentació dels paquets emprats: `C50` (arbres C5.0 i *boosting*) —
> <https://CRAN.R-project.org/package=C50>; guia: <https://topepo.github.io/C5.0/>;
> `randomForest` (boscos aleatoris) — <https://CRAN.R-project.org/package=randomForest>;
> `caret` (matriu de confusió) — <https://CRAN.R-project.org/package=caret>.*

***

## Exercici 8 (10%)

### S'identifica quines possibles limitacions tenen les dades que heu seleccionat per obtenir conclusions amb els models (supervisat i no supervisat).

**Limitacions comunes a tots els models.** El joc de dades prové de **VitalDB**, un
registre d'un **únic centre** (Seoul National University Hospital). Això limita la
**validesa externa**: els patrons trobats reflecteixen la pràctica clínica i la
població d'aquell hospital i poden no generalitzar a altres sistemes sanitaris,
poblacions o èpoques. A més, és una **fotografia transversal**: no hi ha seguiment
temporal ni informació de causalitat, de manera que tots els models capturen
**associacions, no relacions causa-efecte**. Hi ha també una proporció elevada de
**valors absents** —les gasometries preoperatòries superen el 90 %, `intraop_ebl` i
`intraop_uo` ronden el 40 %—, que ens va obligar a **descartar variables
potencialment informatives** (llindar del 20 %).

**Limitacions específiques dels models no supervisats (ex 1–4).** L'agrupament només
podia emprar variables **quantitatives o binàries** i **casos complets** (5.249 de
5.926), de manera que es va **perdre la informació categòrica** (tipus de cirurgia,
departament…) que després va resultar clau en els models supervisats. L'estructura
en 33 dimensions és més un **gradient** que no pas grups ben separats: ho reflecteixen
la silueta baixa (0,37) i la escassa variància explicada (`betweenss/totss` ≈ 0,07).
Per tant, la partició en dos grups és **útil però difusa**, i la mateixa
dimensionalitat va fer **fracassar** els mètodes de densitat (exercici 4). Les
etiquetes "alt risc/estàndard" són **construccions derivades de les dades**, no
categories clíniques validades.

**Limitacions específiques dels models supervisats (ex 5–7).** La variable objectiu
està **desequilibrada** (18 % de positius), cosa que esbiaixa els models cap a la
classe majoritària i fa enganyosa l'*accuracy*. Diverses variables predictores són
**intraoperatòries**: encara que es coneixen abans de la decisió d'ingrés, la frontera
amb una possible **fuita d'informació** és estreta i cal interpretar-les amb cautela.
Finalment, el *random forest* va requerir **imputar** els absents (mediana/moda), una
simplificació que introdueix supòsits propis.

### S'identifiquen possibles riscos de l'ús del model i se’n resumeixen les principals conclusions (mínim 300 paraules).

**Riscos de l'ús dels models.** El primer risc és **confondre associació amb
causalitat**: que la durada de la cirurgia o el tipus d'intervenció prediguin l'ingrés
a l'UCI **no** vol dir que modificar-los eviti l'ingrés; usar el model per guiar
decisions com si fos causal seria un error. El segon és la **manca de
generalització**: un model entrenat en un sol hospital pot **degradar-se** notablement
en una població diferent (*distribution shift*), i desplegar-lo sense revalidar seria
arriscat. El tercer afecta especialment els **falsos negatius**: amb una sensibilitat
de l'ordre de 0,55 (arbre podat), el model **deixa escapar gairebé la meitat** dels
ingressos reals; en un context clínic, no anticipar un ingrés a l'UCI és greu, motiu
pel qual vam proposar la variant **sensible al cost**. El quart és la
**interpretabilitat**: el *random forest*, tot i ser el més precís, és una **caixa
negra**; confiar-hi cegament fomenta l'**automation bias** (acceptar la predicció
sense criteri) i dificulta retre comptes d'una decisió. Finalment, hi ha un risc
d'**equitat**: si certs subgrups de pacients estan infrarepresentats, el model pot
rendir pitjor per a ells sense que ho detectem.

**Conclusions principals.** Aquest treball ha aplicat, sobre una cohort quirúrgica
real, tot l'espectre de tècniques de mineria de dades, supervisades i no supervisades,
amb resultats **coherents entre si i clínicament plausibles**. Pel costat **no
supervisat**, *k-means* i *k-medians* coincideixen (concordança del 92 %) a separar
dos perfils: un **pacient quirúrgic complex/fràgil** (≈ 13 %) i un **pacient
estàndard** (≈ 87 %). La mètrica del cosinus va aportar una lectura complementària,
reorganitzant la cohort per **comorbiditat crònica i edat** en lloc de severitat
aguda, i els mètodes de densitat (DBSCAN/OPTICS) van confirmar indirectament
l'estructura en reinterpretar els pacients d'alt risc, molt dispersos, com a
***outliers*** —una conclusió internament consistent amb la major dispersió d'aquell
grup ja observada a l'exercici 1—. Pel costat **supervisat**, l'ingrés a l'UCI és
**predictible amb una qualitat moderada-bona**: el *random forest* assoleix una
*accuracy* del 91 % i una *kappa* de 0,65, per damunt de l'arbre CART podat (87 %,
*kappa* 0,53). El resultat més rellevant, però, no és cap xifra concreta sinó la
**convergència**: els quatre models supervisats identifiquen **les mateixes variables
determinants** —tipus, durada i agressivitat de la cirurgia, departament i fragilitat
preoperatòria del pacient (albúmina, urea, edat)—, cosa que indica que el senyal
predictiu és **robust i real**. Tot plegat dibuixa un compromís nítid entre
**precisió i interpretabilitat**: l'arbre de decisió ofereix regles llegibles i
auditables a costa d'una mica de precisió, mentre que els *ensembles* maximitzen
l'encert a costa de la transparència. La tria final hauria de dependre de l'**objectiu
d'ús** —suport explicable a peu de llit o alerta automàtica— i, en qualsevol cas,
exigiria una **validació externa** abans de qualsevol aplicació real. Més enllà dels
resultats concrets, el projecte il·lustra una lliçó metodològica de fons: **cap
algorisme és intrínsecament "el millor"**. Cada mètode incorpora supòsits propis —la
mètrica de distància en el cas no supervisat, el criteri de partició o el grau
d'ensemblat en el supervisat— que determinen què és capaç de "veure" a les dades.
Per això la **triangulació** de diverses tècniques, més que l'optimització d'una de
sola, ha estat el que ha permès distingir el **senyal robust** (la influència del
tipus i la durada de la cirurgia, i de la fragilitat del pacient) del **soroll
metodològic**, i és la pràctica que recomanaríem mantenir en qualsevol anàlisi
posterior d'aquesta mena de dades clíniques.

***

## Interacció amb la IA (5%)

### Realitzar almenys 3 consultes tenint en compte el que s’ha proposat al punt 9 de l’enunciat.

Durant el desenvolupament de la pràctica he fet servir una eina d'IA generativa com a
**suport tècnic i metodològic**, sempre verificant-ne les respostes amb la
documentació oficial i amb proves sobre les meves pròpies dades. A continuació
documento les consultes més rellevants, classificades en les cinc categories. El gros
del suport s'ha concentrat en la **programació en R**, mentre que la **interpretació
clínica** dels resultats l'he treballada de manera conjunta, aportant-hi el criteri
propi.

#### Consulta 1 — Programació

1. **Pregunta.** *"Com puc implementar un k-medians «pur» a R, amb la mediana com a
   centre i distància Manhattan? És el mateix que la funció `pam()`?"*
2. **Resposta obtinguda.** L'IA va aclarir que `pam()` implementa *around medoids*
   (el centre és un cas real, no la mediana) i va recomanar el paquet `flexclust`,
   concretament `kcca(..., family = kccaFamily("kmedians"))`, per a un k-medians
   amb centroides–mediana i mètrica L1.
3. **Decisió.** Vaig adoptar `flexclust` com a mètode principal de l'exercici 2 i vaig
   conservar `pam()` com a comparació opcional *around medoids*, tal com permet
   l'enunciat.
4. **Reflexió crítica.** La distinció medoide vs. mediana no em quedava clara i la
   resposta la va fixar bé. Tot i així, no la vaig donar per bona sense més: vaig
   comprovar empíricament que els dos mètodes donaven particions diferents (PAM
   divergeix força) i que el k-medians concordava en un 92 % amb el k-means, cosa que
   en va justificar la tria.

#### Consulta 2 — Programació

1. **Pregunta.** *"En entrenar un model C5.0 obtinc l'error `unable to translate 'Sí'
   to a wide string`. Com el soluciono?"*
2. **Resposta obtinguda.** L'IA va identificar que la implementació en C de `C50` no
   gestiona bé els **nivells de factor amb accents** segons la configuració regional,
   i va proposar dues vies: ajustar el *locale* o **recodificar els nivells a ASCII**.
3. **Decisió.** Vaig crear una còpia del conjunt on el nivell `Sí` es reanomena a `Si`
   **només per al model C5.0**, mantenint `Sí` a la resta del document.
4. **Reflexió crítica.** Vaig descartar la via del *locale* després de comprovar que
   `read.csv(encoding = "UTF-8")` no resolia el problema; la recodificació ASCII va ser
   la solució robusta. Aprenentatge: alguns paquets antics basats en C no són
   compatibles amb cadenes UTF-8, un detall fàcil de passar per alt treballant en
   català.

#### Consulta 3 — Programació

1. **Pregunta.** *"El `randomForest` falla amb les meves dades, que tenen valors
   absents. Com ho gestiono, si abans amb `rpart` no calia fer res?"*
2. **Resposta obtinguda.** L'IA va explicar que, a diferència de `rpart` i `C5.0` —que
   tracten els NA amb divisions substitutes—, `randomForest` **necessita dades
   completes**, i va suggerir imputar amb `na.roughfix()` (mediana per a numèriques,
   moda per a categòriques) o bé `rfImpute()`.
3. **Decisió.** Vaig imputar amb `na.roughfix()` el conjunt d'entrenament i el de test
   abans d'ajustar i predir amb el bosc.
4. **Reflexió crítica.** Sóc conscient que imputar el test amb les seves pròpies
   medianes és una simplificació amb un cert risc de fuita; per a aquesta pràctica és
   acceptable, però en un entorn real caldria imputar el test amb els estadístics
   apresos a l'entrenament. La consulta em va ajudar a entendre **per què** uns models
   toleren els NA i altres no.

#### Consulta 4 — Metodologia

1. **Pregunta.** *"Per a un k-means amb variables clíniques de escales molt diferents,
   he de normalitzar? I com decideixo el nombre de clústers?"*
2. **Resposta obtinguda.** L'IA va recomanar **normalitzar (z-score)** per evitar que
   les variables de magnitud gran (com el cristal·loide en mL) dominessin la distància
   euclidiana, i triar *k* combinant el **mètode del colze** amb el **coeficient de
   silueta**.
3. **Decisió.** Vaig treballar amb les dades normalitzades (`Xs`) i vaig fixar **k = 2**
   pel màxim clar de silueta.
4. **Reflexió crítica.** La recomanació coincidia amb l'advertiment de l'enunciat, però
   la vaig validar jo mateix: en comparar la silueta amb dades crues (artificialment
   alta, 0,73) i normalitzades (0,37), vaig confirmar que la primera era enganyosa
   perquè una sola variable dominava l'agrupament.

#### Consulta 5 — Diagnosi

1. **Pregunta.** *"El DBSCAN em retorna sempre un sol clúster i molt soroll, provi els
   valors de `eps` i `minPts` que provi. És un error meu?"*
2. **Resposta obtinguda.** L'IA va explicar que **no necessàriament és un error**: en
   espais de molta dimensió (33 variables) la densitat es torna gairebé uniforme i
   DBSCAN té dificultats per formar grups (*maledicció de la dimensionalitat*). Va
   recomanar el `kNNdistplot` per orientar `eps` i interpretar el resultat com a
   informació en si mateix.
3. **Decisió.** Vaig mantenir el resultat, vaig fer un escombrat sistemàtic de
   paràmetres i vaig interpretar el soroll com un conjunt d'*outliers*.
4. **Reflexió crítica.** El que semblava un fracàs tècnic va resultar ser una troballa:
   ho vaig confirmar creuant els punts de soroll amb el grup d'alt risc de l'exercici 1
   (coincidien en gran part). Em va ensenyar a no descartar un resultat "lleig" sense
   entendre'n la causa.

#### Consulta 6 — Interpretació

1. **Pregunta.** *"Amb un 18 % de positius, el meu arbre té un 87 % d'accuracy. És bo?
   Quines mètriques he de mirar de debò?"*
2. **Resposta obtinguda.** L'IA va advertir de la **paradoxa de l'exactitud** (predir
   sempre «No» ja donaria un 82 %) i va recomanar fixar-se en la **kappa**, la
   **sensibilitat** i l'**especificitat**, i considerar el **cost asimètric** dels
   errors.
3. **Decisió.** Vaig reportar la matriu de confusió amb totes les mètriques i vaig
   prioritzar la *kappa* i el balanç sensibilitat/especificitat per damunt de
   l'*accuracy*.
4. **Reflexió crítica.** L'IA va proporcionar el **marc de mètriques**, però la lectura
   clínica —que un fals negatiu (no anticipar un ingrés a l'UCI) és més greu que un
   fals positiu— la vam desenvolupar de manera conjunta, i és la que va motivar el
   refinament sensible al cost. Aquí l'aportació pròpia de criteri va ser decisiva.

#### Consulta 7 — Extensió

1. **Pregunta.** *"Més enllà de l'arbre bàsic, què podria fer per millorar la detecció
   d'ingressos i enriquir la comparació de models?"*
2. **Resposta obtinguda.** L'IA va proposar diverses línies: introduir una **matriu de
   pèrdua** per penalitzar els falsos negatius, provar mètodes d'***ensemble***
   (*boosting* amb C5.0, *random forest*) per guanyar precisió, i afegir una
   **visualització PCA** per il·lustrar el resultat de DBSCAN.
3. **Decisió.** Vaig incorporar les tres idees: l'arbre sensible al cost (exercici 6),
   el C5.0 amb *boosting* i el *random forest* (exercici 7) i el gràfic PCA del soroll
   (exercici 4).
4. **Reflexió crítica.** Aquestes propostes van ampliar l'abast de la pràctica més
   enllà del mínim demanat. Les vaig valorar de manera crítica: el *random forest*
   millora la precisió però sacrifica la interpretabilitat, de manera que no el
   presento com a "guanyador" absolut sinó dins del compromís precisió–transparència
   que vertebra les conclusions.

***